ACORDAO-COMPLETO-2553193

ACÓRDÃO 9175/2022 ATA 41/2022 - PRIMEIRA CÂMARA

VISTOS, relatados e discutidos estes autos de recurso de reconsideração interposto por José Luiz e pelo Sindicato dos Trabalhadores Rurais de Pinhalão, contra o Acórdão 12474/2020-TCU-Primeira Câmara;
ACORDAM os Ministros do Tribunal de Contas da União, reunidos em sessão da 1ª Câmara, com fundamento nos arts. 32, inciso I, e 33 da Lei Orgânica do TCU, diante das razões expostas pelo Relator, em:
9.1. conhecer do presente recurso de reconsideração para, no mérito, dar-lhe provimento parcial, a fim de julgar regulares com ressalva as contas de José Luiz e do Sindicato dos Trabalhadores Rurais de Pinhalão, com fundamento nos arts. 1º, inciso I, 16, inciso II, 18 e 23, inciso II, da Lei 8.443/1992, dando-lhes quitação;
9.2. dar ciência deste acórdão aos recorrentes e à Procuradoria da República no Estado do Paraná, nos termos do art. 16, § 3º, da Lei 8.443/1992.

Recurso de reconsideração contra o Acórdão 12.474/2020-TCU-1ª Câmara.

Primeira Câmara

Município de Pinhalão - PR.

3. Recorrentes: José Luiz (XXX.748.509-XX); Sindicato dos Trabalhadores Rurais de Pinhalão (76.917.715/0001-75).

13.1. Ministros presentes: Walton Alencar Rodrigues (Presidente), Benjamin Zymler, Vital do Rêgo (Relator) e Jorge Oliveira.
13.2. Ministros-Substitutos presentes: Augusto Sherman Cavalcanti e Weder de Oliveira.

VITAL DO RÊGO

Ministro Benjamin Zymler.

Trata-se de recurso de reconsideração interposto por José Luiz e pelo Sindicato dos Trabalhadores Rurais de Pinhalão (peças 62 a 119) contra o Acórdão 12474/2020-TCU-Primeira Câmara (peça 43) .
2.	O auditor da Secretaria de Recursos (Serur) elaborou a instrução de peça 137, que contou com a anuência do corpo diretivo da unidade técnica (peça 138) , transcrita a seguir com os ajustes de forma pertinentes.
INTRODUÇÃO
1.	Trata-se de recurso de reconsideração interposto por José Luiz e Sindicato dos Trabalhadores Rurais de Pinhalão (peças 62 a 119) contra o Acórdão 12474/2020-TCU-Primeira Câmara (peça 43) , da relatoria do ministro Benjamin Zymler.
1.1.	A deliberação recorrida apresenta o seguinte teor: 
9.1. julgar irregulares as contas do sr. José Luiz e do Sindicato dos Trabalhadores Rurais de Pinhalão, condenando-os, solidariamente, ao pagamento das quantias abaixo relacionadas, com a incidência dos devidos encargos legais, calculados a partir das datas correspondentes até o efetivo recolhimento, na forma da legislação em vigor, nos termos dos arts. 1°, inciso I, 16, inciso III, alínea "c", 19 e 23, inciso III, da Lei 8.443/1992:
	Valor (R$) D/C
	Data

	86.578,96 D
	12/5/2010

	27.022,00 D
	5/7/2010

	720,00 C
	21/12/2010

	2.000,00 C
	31/3/2011

	1.500,00 C
	1/4/2011

	4.500,00 C
	8/11/2011

	6.000,00 C
	20/12/2011

	1.175,00 C
	21/12/2011

	9.924,88 C
	22/8/2013

9.2. fixar o prazo de 15 (quinze) dias, a contar das datas das notificações, para que os responsáveis de que trata o subitem anterior comprovem, perante o Tribunal, o recolhimento das referidas quantias aos cofres do Tesouro Nacional, nos termos do art. 23, inciso III, alínea "a", da Lei 8.443/1992 c/c o art. 214, inciso III, alínea "a", do Regimento Interno do TCU (RI/TCU) ;
9.3. aplicar aos responsáveis abaixo arrolados, individualmente, a pena de multa prevista no art. 57 da Lei 8.443/1992, de acordo com os valores indicados:
	Responsável
	Valor (R$) 

	José Luiz
	12.500,00

	Sindicato dos Trabalhadores Rurais de Pinhalão
	12.500,00

9.4. fixar o prazo de 15 (quinze) dias, a contar da datas das notificações, para que os responsáveis de que trata o subitem anterior comprovem, perante o Tribunal (arts. 214, inciso III, alínea "a", e 269 do RI/TCU) , o recolhimento das referidas quantias aos cofres do Tesouro Nacional, atualizadas, quando pagas após seu vencimento, monetariamente, desde a data de prolação deste acórdão até a do efetivo recolhimento, na forma da legislação em vigor; 
9.5. autorizar a cobrança judicial das dívidas, caso não atendidas as notificações, nos termos do art. 28, inciso II, da Lei 8.443/1992;
9.6. autorizar, desde já, caso requerido, o parcelamento das dívidas em até 36 (trinta e seis) parcelas mensais e consecutivas, incidindo, sobre cada parcela, os correspondentes acréscimos legais, alertando os responsáveis de que a falta de pagamento de qualquer parcela importará no vencimento antecipado do saldo devedor, nos termos do art. 26 da Lei 8.443/1992, c/c o art. 217 do Regimento Interno/TCU;
9.7. dar ciência deste acórdão à Procuradoria da República no Estado do Paraná, nos termos do art. 16, § 3º, da Lei 8.443/1992. 
HISTÓRICO
2.	Trata-se de tomada de contas especial instaurada em razão de irregularidades verificadas na aplicação dos recursos federais repassados por força do Convênio 74/2009 SPM/PR, celebrado entre a Secretaria de Políticas Para Mulheres - Presidência da República (extinta) e o Sindicato dos Trabalhadores Rurais de Pinhalão. 
2.1.	O convênio, no valor de R$ 119.650,96, sendo R$ 113.600,96 à conta do concedente, teve por objeto o apoio ao projeto "Viva as Mulheres: Capacitação e Organização para Inclusão Social de Mulheres do Território Integração Norte Pioneiro", com vigência de 16/12/2009 a 2/11/2011.
2.2.	O ajuste previa a realização das seguintes ações principais para beneficiar 560 mulheres (agricultoras familiares, assentadas da reforma agrária e indígenas) (peça 1, p. 81) :
	Meta A
	Realização de 45 cursos de capacitação em artesanato, agroindústria, boas práticas de fabricação, gestão e associativismo (em parceria com o SENAR) 

	Meta B
	Formação de pelo menos quatro grupos de produção de artesanato e/ou produtos agroindustrializados (1 de mulheres assentadas, 1 de mulheres agricultoras familiares, 1 de mulheres indígenas e 1 de mulheres agricultoras familiares beneficiárias dos programas Banco da Terra/Crédito Fundiário) 

	Meta C
	Formação de uma organização representativa das mulheres da região

	Meta D
	Divulgação das Agroindústrias Associadas do Programa Fábrica do Agricultor
D1 - Criação de um site da AFANOP e Associados e D2 - Confecção de folheto de divulgação de produtos 

	Meta E
	Apoio à realização de duas Feiras Regionais de Produtos das Agroindústrias Familiares

	Meta F
	Realização de uma excursão para a troca de experiências

2.3.	O órgão repassador concluiu que foi comprovada a realização das atividades previstas (peça 1, p. 186-190 e 194) .
2.4.	Entretanto, o órgão de controle interno entendeu que as contas deveriam ser reprovadas em razão das seguintes ocorrências (peça 3. p. 3-4) :
a) ausência de nexo causal entre a execução física e financeira;
b) não apresentação dos extratos da conta específica do convênio; 
c) ausência de cotação prévia de preços e não apresentação de contratos com fornecedores de bens e serviço;	
d) comprovantes fiscais inválidos (v.g. notas fiscais sem data de emissão, notas fiscais sem indicação do número do convênio/projeto, recibos para comprovação de pagamentos a pessoas jurídicas e recibos simples sem retenção de impostos) ;
e) pagamentos sem discriminação do credor (cheques não nominais) ;
f) pagamentos após o fim da vigência do convênio;
g) pagamentos no valor de R$ 4.760,00 ao Diretor Secretário do Sindicato dos Trabalhadores Rurais de Pinhalão, Renan Machado Baldim (peça 1, p. 214-222) ;
h) não aplicação dos recursos em poupança e não comprovação de aplicação da contrapartida financeira no valor de R$ 6.050,00; e
i) devolução do saldo da conta do convênio a menor e com atraso: foram devolvidos R$ 9.924,88, em 22/8/2013, enquanto no último mês de vigência do convênio o saldo da conta aplicação (BB CP Automático) era de R$ 27.675,51.
2.5.	No âmbito deste Tribunal, foi promovida a citação do Sindicato dos Trabalhadores Rurais de Pinhalão e de seu então presidente, José Luiz, e realizada diligência junto ao Banco do Brasil para o fornecimento de cópia dos extratos da conta específica do convênio.
2.6.	Ao analisar as alegações de defesa apresentadas, tanto a unidade técnica quanto o Ministério Público/TCU entenderam que os responsáveis devem ter suas contas julgadas irregulares, com a condenação em débito pelo total dos valores repassados, além de serem apenados com a multa prevista no artigo 57 da Lei 8.443/1992.
2.7.	O relator a quo divergiu parcialmente, excluindo do débito as despesas realizadas dentro da vigência do convênio e ainda aquelas que, embora pagas fora da vigência, tiveram as notas fiscais emitidas ainda na vigência do convênio. Desse modo, concluiu que, "do total de recursos repassados - R$ 113.600,96 -, foi demonstrada a regular aplicação de R$ 15.895,00, além de ter sido efetuada a devolução de R$ 9.924,88".
ADMISSIBILIDADE
3.	O exame preliminar de admissibilidade à peça 120 - acolhido pela Relatora ad quem em despacho à peça 124 - concluiu por conhecer do recurso, suspendendo-se os efeitos dos itens 9.1, 9.2, 9.3, 9.4 e 9.5 da decisão recorrida. 
MÉRITO
4.	Constitui objeto do recurso examinar as seguintes questões:
a) se há nexo causal entre os documentos comprobatórios apresentados e a execução do convênio (item 5) ;
b) se resta comprovada a realização de cotação prévia de preços (item 6) ;
c) se havia a necessidade de celebração de contratos (item 7) ;
d) se a ausência de identificação do convênio nos documentos comprobatórios implica dano ao erário (item 8) ;
e) se a emissão de cheques não nominais implica dano ao erário (item 9) ;
f) se restam justificados os pagamentos realizados após o fim da vigência do convênio (item 10) ;
g) se restam justificados os pagamentos feitos ao diretor do sindicato convenente (item 11) ; 
h) se na decisão recorrida foi observada a responsabilidade subjetiva que rege a atuação deste Tribunal (item 12) .
5. 	Nexo causal
5.1. 	Os recorrentes alegam haver nexo causal entre os documentos comprobatórios apresentados e a execução do convênio. Nesse sentido, aduzem que:
a) as ações foram devidamente executadas e comprovadamente pagas com os recursos disponibilizados pelo Governo Federal, conforme planilha à peça 62, p. 13-17, e documentos que, apesar de juntados ao Siconv, foram anexados ao recurso (peças 63-119) ; (peça 62, p. 12-17) 
b) da análise da planilha e dos documentos, observa-se que o objeto do projeto foi devidamente cumprido; os gastos apresentados, aliados às fotografias, reportagens em jornais locais, recibos e notas fiscais, além das listas de presença, indicam a realização do projeto; (peça 62, p. 17) 
c) durante a vigência do convênio foram realizadas todas as metas acordadas, com a participação ativa da comunidade e devida aplicação dos recursos públicos, não havendo que se falar em ausência de nexo de causalidade entre a execução física e financeira do projeto. (peça 62, p. 17-18) 
Análise
5.2.	Quando da apresentação de suas alegações de defesa, os recorrentes apresentaram somente os documentos constantes às peças 18-19, o que ensejou a redução do débito inicialmente imputado aos responsáveis. Naquela oportunidade, o relator a quo acolheu as despesas realizadas dentro da vigência do convênio e ainda aquelas que, embora pagas fora da vigência, tiveram as notas fiscais emitidas ainda na vigência do convênio. 
5.3.	Nesta oportunidade, os recorrentes apresentam novos elementos comprobatórios, extraídos do Siconv, além de uma planilha listando os pagamentos realizados a partir dos cheques emitidos (peça 62, p. 13-17) .
5.4.	A tabulação desses novos elementos resultou na tabela anexa a essa instrução. 
5.5.	Ainda que a decisão recorrida tenha admitido a realização dos eventos previstos no convênio, "a existência física do objeto pactuado, por si só, não constitui elemento apto a provar a regular aplicação das verbas repassadas por meio de convênio, sendo obrigação do gestor comprovar que o dinheiro repassado foi utilizado para custear o objeto. É necessária a demonstração efetiva do nexo de causalidade entre as despesas realizadas e os recursos federais recebidos" (Acórdão 2864/2013-TCU-Plenário, relator: José Mucio) .
5.6.	Desse modo, ao se analisar os documentos apresentados, a primeira dificuldade é correlacionar as notas fiscais/recibos e comprovantes de pagamentos com as metas estipuladas. Os recorrentes se limitam a apresentar uma série de notas fiscais que presumivelmente têm relação direta com a execução das metas, sem se desincumbir do ônus de demonstrar o nexo de causalidade entre as despesas realizadas e as atividades previstas no âmbito do convênio, não cabendo aos órgãos de fiscalização presumir tal nexo.
5.7.	As notas fiscais apresentadas sequer possuem a identificação do convênio a que se refeririam, o que, a rigor, não exclui a hipótese de que tais documentos tenham sido apresentados como comprovação de outros convênios. De fato, "a ausência de indicação do número do ajuste nas notas fiscais não é mera falha formal, mas constitui forte indício da ausência de nexo de causalidade entre os recursos recebidos e as despesas realizadas para a execução do objeto" (Acórdão 12109/2018-TCU-Segunda Câmara, relator: Augusto Nardes; Acórdão 6098/2017-TCU-Primeira Câmara, relator: Benjamin Zymler. No mesmo sentido: Acórdão 933/2013-TCU-Plenário, relator: Ana Arraes) . Em outras palavras, "não há comprovação do nexo de causalidade entre as despesas realizadas e os recursos federais recebidos quando as despesas não foram comprovadas mediante documentos originais fiscais (recibos, notas fiscais, faturas, dentre outros) emitidos em nome do convenente ou executor, devidamente identificados - nome e número do convênio" (Acórdão 1477/2012-TCU-Segunda Câmara, relator: Ana Arraes) .
5.8.	Também chama a atenção a forma como foram realizados os pagamentos. Embora haja alguns cheques nominais aos beneficiários, a maioria das despesas foram pagas mediante a emissão de cheques que ou eram depositados na conta do beneficiário ou eram sacados para pagamento em espécie ou depósito em dinheiro na conta do beneficiário. Essa última modalidade de pagamento, não obstante a emissão formal de cheques, contraria entendimento deste Tribunal: "A ocorrência de pagamentos em espécie com recursos de convênio em regra enseja a rejeição das contas, ante a impossibilidade de se estabelecer nexo entre o recurso sacado e o beneficiário do pagamento. Excepcionalmente, aceitam-se pagamentos em espécie nas situações em que se comprove conexão entre as despesas e os desembolsos realizados no convênio, demonstrando a respectiva correlação temporal entre as notas fiscais, a emissão dos cheques e o avanço físico do empreendimento, além de evidências do processo licitatório realizado para tal finalidade e da entrega do objeto" (Acórdão 12472/2016-TCU-Segunda Câmara, relator: Vital do Rêgo) . (g.n.) 
5.9.	Mais recentemente, a jurisprudência deste Tribunal é no sentido de que "a realização de saques em espécie diretamente da conta bancária específica não constitui óbice intransponível à comprovação do nexo de causalidade entre as receitas e as despesas realizadas no convênio. Contudo, nessa situação, torna-se necessária a apresentação de provas que permitam, ainda que indiretamente, demonstrar que o destino dos recursos foi realmente aquele previsto na norma ou no ajuste firmado (Acórdão 7634/2021-TCU-Primeira Câmara, relator: Walton Rodrigues; Acórdão 12251/2020-TCU-Segunda Câmara, relator: Raimundo Carreiro; Acórdão 5423/2017-TCU-Segunda Câmara, relator: Aroldo Cedraz) . Nesse sentido, constituiria ônus dos recorrentes, especialmente para aqueles casos em que os pagamentos foram realizados mediante depósito, estabelecer o necessário nexo de causalidade entre tais depósitos e as despesas realizadas. 
5.10.	A detida análise dos elementos comprobatórios apresentados denota circunstâncias que fazem suspeitar fortemente da idoneidade dos documentos fiscais apresentados e das despesas supostamente realizadas com recursos de convênio em questão. Algumas dessas circunstâncias estão já listadas no anexo a essa instrução. Por exemplo, relativamente aos cheques 850001, 850097 e 850136 a nota fiscal foi emitida após a emissão do cheque correspondente; notas fiscais em branco à peça 105, p. 49, e peça 106, p. 4; nota fiscal à peça 92, p. 3, sem correspondência com os cheques emitidos.  
5.11.	Não fica clara a razão para pagamento de diversas despesas com combustível (p. ex. cheques 850002, 850008, 850050, 850111) , quando em princípio o transporte dos participantes dos cursos era feito por terceiros (p. ex. cheques 850009, 850021, 850076, 850088, 850100) . 
5.12.	A propósito, sobre a prestação de serviços de transporte, careceria de justificativas por parte dos recorrentes o fato de a empresa V.L. Transporte de Turismo haver emitido as notas fiscais 301, 303, 304 e 305 (peça 105, p. 12; peça 94, p. 3; peça 95, p. 12; peça 99, p. 6; respectivamente) todas no mesmo dia 30/11/2010 para em tese comprovar serviços prestados em diferentes dias. Tal prática denota no mínimo uma informalidade incompatível com o trato do dinheiro público, além de dificultar a ação dos órgãos de fiscalização. 
5.13.	Também não fica clara a relação das despesas com gêneros alimentícios (p. ex. cheques 850020, 850074, 850087) e produtos de limpeza (cheques 850092, 850110) com as metas previstas no convênio. E mesmo as despesas relativas a "refeições" e "lanches" carecem da devida correlação entre a data em que foram realizadas e a realização dos eventos previstos nas metas do convênio. 
5.14.	O voto condutor da decisão entendeu, em relação aos comprovantes de despesas onde constavam "fornecimentos de refeições, banners, cartazes e folders e cartilhas promocionais", "que os objetos descritos são por demais genéricos" (peça 44, p. 4, item 16) . Do mesmo defeito padecem os comprovantes relativos a lanches, gêneros alimentícios e materiais de limpeza, os quais, em vista da generalidade, uma vez admitidos sem a necessária correlação com o objeto, poderiam ser apresentados para comprovar despesas de todo e qualquer convênio. 
5.15.	Ante as inconsistências identificadas nos documentos apresentados e a ausência de justificativas para tais constatações, deve-se rejeitar a alegação. 
6. 	Ausência de cotação prévia
6.1. 	Os recorrentes alegam que foi realizada cotação prévia de preços, aduzindo que:
a) embora tenham sido desconsideradas as declarações apresentadas, são declarações emitidas pela equipe técnica, o que não pode ser confundido com terceiros estranhos; no caso vertente, na maioria das atividades fora realizadas três cotações de preço, escolhendo o menor preço e, em caso de impossibilidade, foram apresentadas as referidas justificativas; (peça 62, p. 18) 
b) dos nove municípios envolvidos, seis são de população menor que seis mil habitantes, de forma que existem poucos ou, em certos casos, apenas um, havendo inclusive casos de nenhum estabelecimento comercial que possam fornecer determinados produtos e/ou serviços; não foram detectados valores diferentes dos reais praticados no mercado local. (peça 62, p. 19) 
Análise
6.2.	Trata-se de alegação já rechaçada por este Tribunal, tendo a unidade técnica aduzido que, "embora possa se aceitar a tese de contratação por justificativas de menor preço nos municípios pequenos, e [o responsável] alegue que tenha havido cotações de preços nos demais municípios, tal conduta não pode ser comprovada por meio de meras declarações, sem nenhum tipo de respaldo legal. Esse fato compromete a demonstração da correta aplicação dos recursos do convênio" (peça 45, p. 5, item 21) . 
6.3.	Nesse ponto, os recorrentes alegam que se trata de declarações de "terceiros estranhos", mas "declarações emitidas pela equipe técnica". Ora, a alegação torna as declarações ainda menos credíveis, porquanto "sabemos que mesmo os mais corretos e honrados depõem influenciados pelas suas disposições afetivas, ou deformados pelos seus interesses econômicos, sociais e políticos (nullus in re sua testis intelligitur) " (José Honório Rodrigues, Teoria da História do Brasil, Companhia Editoria Nacional, 4ª edição, 1978, p. 408) .
6.4.	Nesta oportunidade, os recorrentes apresentam diversas "solicitações de proposta de preços" (p. ex. peça 86, p. 13-30; peça 87, p. 13, 26-31) e "orçamentos" (p. ex. peça 86, p. 9-11; peça 87, p. 5-12) , no intuito de sanar a irregularidade. 
6.5.	De todo modo, ainda que apontada pelo Controle Interno (relatório, peça 45, p. 2, item 5."c") , a irregularidade fazia parte do contexto dos autos, e assim como por si só não seria suficiente para levar à condenação, o acolhimento da alegação nesse momento não altera o juízo condenatório. 
6.6.	Ante o exposto, deve-se acolher a alegação, o que entretanto não altera a decisão recorrida, em vista da permanência das demais irregularidades. 
7. 	Não apresentação de contratos
7.1. 	Os recorrentes alegam que a não apresentação de contratos não implicaria dano ao erário. Nesse sentido, aduzem que:
a) a mera não apresentação de contratos firmados não enseja em presunção de não aplicação correta dos recursos recebidos; (peça 62, p. 19) 
b) para a execução das metas foram realizadas parcerias com os municípios abrangidos pelo convênio; (peça 62, p. 19) 
c) foram realizados 45 cursos para a população feminina e não seria possível, apenas com os valores do convênio, o pagamento de todos os palestrantes e instrutores, alimentação de todos os participantes e materiais de consumo; (peça 62, p. 19-20) 
d) ademais, não havia obrigatoriedade de realização de contratos; (peça 62, p. 20) 
e) restou comprovada a aplicação dos recursos financeiros recebidos para a devida realização do convênio e o patrocínio dos municípios participantes, em alguns dos gastos necessários, não descaracteriza a necessidade e a correta utilização do convênio. (peça 62, p. 20) 
Análise
7.2.	Em suas alegações de defesa, os ora recorrentes alegaram que "não nos foram solicitados contratos de trabalho, por parte da concedente. Na maioria dos cursos os recursos humanos foram cedidos pelas entidades parceiras, sem ônus ao convênio, ou seja, não foi necessário pagar instrutores, somente material de consumo, conforme previsto no plano de trabalho" (relatório, peça 45, p. 6, item 28) . 
7.3.	A unidade técnica rechaçou a alegação aduzindo que "o argumento da defesa comprova que ele não realizou contratação alguma, diz que a maioria dos cursos foram cedidos por entidades parceira, sem ônus ao convênio. Todavia, o que se busca é comprovar que os cursos ou palestras prestadas que tiveram ônus para o convênio foram pagos com recursos do convênio, de modo que a contratação seria um modo de demonstrar a vinculação dos serviços prestados e o seu pagamento como recursos do convênio (relatório, peça 45, p. 6, item 29) .
7.4.	Segundo os documentos encaminhados pelos recorrentes, a empresa Ouro Verde Consultoria foi beneficiária de R$ 7.730,00 (cheques 850035, 850069, 850094, 850120 e 850130) , relativos à realização de palestras, cursos e evento técnico, despesas essas comprovadas mediante recibo emitido por pessoa jurídica. Já a empresa V.L. Turismo teria sido beneficiária da importância de R$ 2.867,50 (cheques 850021, 850053, 850075, 850076, 850088, 850091 e 850128) , relativos a serviços de transporte. Ora, por se tratar de pessoas jurídicas, pela natureza dos serviços e pela frequência com que foram prestados, haveria a necessidade de celebração de contrato, o que, segundo a unidade técnica, "seria um modo de demonstrar a vinculação dos serviços prestados e o seu pagamento como recursos do convênio". Se, conforme alegado, "a mera não apresentação de contratos firmados não enseja em presunção de não aplicação correta dos recursos recebidos", muito menos comprova a devida prestação dos serviços. 
7.5.	Ante o exposto, deve-se rejeitar a alegação. 
8. 	Ausência de identificação do convênio nos documentos comprobatórios
8.1. 	Os recorrentes alegam que a ausência de identificação do convênio nos documentos comprobatórios não implica dano ao erário. Nesse sentido, aduzem que:
a) as notas fiscais, cupons fiscais e recibos foram apresentadas da forma comumente utilizada na época da realização do convênio (anos de 2010 e 2011) ; (peça 62, p. 20) 
b) a partir da mudança de sistema de apresentação de contas para o Siconv, não houve a devida instrução de que seria necessária a apresentação de notas fiscais, tampouco a necessidade da indicação do número do convênio; (peça 62, p. 20-21) 
c) os comprovantes de pagamento foram apresentados na forma costumeira, o que não enseja má-fé; (peça 62, p. 21) 
d) no convênio não existe vedação à contratação e pagamento de pessoas físicas; a decisão recorrida aceitou notas fiscais e comprovantes de pagamento mesmo sem a indicação do número do convênio, ante a compatibilidade dos referidos gastos com o termo do convênio; (peça 62, p. 21) 
e) este Tribunal já decidiu que "a ausência de identificação do convênio nas notas fiscais ou nos recibos das despesas realizadas pode ser considerada falha formal se esses comprovantes contiverem outros elementos que vinculem os bens e serviços neles registrados ao objeto pactuado e, portanto, não houver prejuízo à comprovação do nexo de causalidade entre a aplicação dos recursos e a execução do objeto" (Acórdão 454/2020-TCU-Segunda Câmara, relator: Ana Arraes) ; e que "a ausência de menção ao convênio nas notas fiscais ou nos recibos comprovantes de despesas realizadas, quando não compromete a comprovação do nexo de causalidade entre a aplicação dos recursos e a execução do objeto do convênio, pode ser considerada falha formal" (Acórdão 13239/2016-TCU-Segunda Câmara, relator: Raimundo Carreiro) ; (peça 62, p. 21) 
f) assim, ante a possibilidade de aceitação dos referidos documentos e como já exaustivamente asseverado, o objeto do contrato foi cumprido, não havendo indício de desvio de verbas. (peça 62, p. 21) 
Análise
8.2.	No relatório que acompanha a decisão recorrida, apontou-se como irregularidade "comprovantes fiscais inválidos, tais como notas fiscais sem data de emissão, notas fiscais sem indicação do nº do convênio/projeto, recibos para comprovação de pagamentos a pessoas jurídicas, recibos simples sem retenção de impostos e INSS para comprovação de pagamento a pessoa, física" (peça 45, p. 6, item II.5) .
8.3.	Os recorrentes alegam que a notas, cupons e recibos "foram apresentadas da forma comumente utilizada na época da realização do convênio (anos de 2010 e 2011) " e que não houve instrução acerca da forma de prestar contas. Contudo, conforme já registrado pela unidade técnica, "o desconhecimento e falta de orientação não podem ser aceitos como motivo para o não cumprimento de obrigações assumidas no convênio" e "o descumprimento de tais formalidades inviabiliza a demonstração do nexo de causalidade entre as despesas gastas e os recursos do convênio" (peça 45, p. 6, itens 35-36) . 
8.4.	No tocante à alegação de que a decisão recorrida "aceitou notas fiscais e comprovantes de pagamento mesmo sem a indicação do número do convênio, ante a compatibilidade dos referidos gastos com o termo do convênio", tal circunstância não constitui razão que justifique, por si só, a aceitação das demais despesas e, a rigor, as razões da impugnação das demais despesas também se aplicaria a estas, o que, no entanto, não pode ser feito devido à vedação da reformatio in pejus. 
8.5.	Por fim, tal como aduzido pelos recorrentes, a mera ausência da identificação do convênio nos documentos comprobatórios não constitua óbice para a validação das despesas. No entanto, conforme ressalvado nos próprios precedentes invocados pelos recorrentes, a aceitação de tais comprovantes dependeria de "outros elementos que vinculem os bens e serviços neles registrados ao objeto pactuado e, portanto, não houver prejuízo à comprovação do nexo de causalidade entre a aplicação dos recursos e a execução do objeto", circunstância que não se dá no caso vertente. 
8.6. 	Ante o exposto, deve-se rejeitar a alegação. 
9. 	Emissão de cheques não nominais
9.1. 	Os recorrentes alegam que a emissão de cheques não nominais não implicaria dano ao erário. Nesse sentido, aduzem que:
a) embora o relatório que acompanha a decisão recorrida registre que a ausência de discriminação dos credores nos cheques emitidos inviabiliza a demonstração do nexo de causalidade entre as despesas e os recursos do convênio, tal posicionamento não pode prevalecer; (peça 62, p. 22) 
b) a mera irregularidade na confecção dos cheques de pagamento não pode, por si só, afastar a legalidade do procedimento, mormente quando o conjunto probatório comprova a realização dos atos conveniados; (peça 62, p. 22) 
c) os valores levantados foram comprovados mediante a apresentação das notas fiscais e comprovantes de pagamentos referentes aos exatos valores dos cheques apresentados; (peça 62, p. 22) 
d) não obstante, verifica-se a aceitação dos cheques 850101, 850141, 850070 e 850112 e dos cheques 850143 e 850144, ainda que, em parte, não nominais; (peça 62, p. 22) 
e) restou devidamente demonstrado o vínculo entre as despesas apresentadas e a aplicação dos recursos provenientes do convênio em questão. (peça 62, p. 22) 
Análise
9.2.	Conforme já aduzido, a circunstância de que algumas das despesas realizadas tenham sido acolhidas pela decisão recorrida, mesmo sem a identificação do convênio nas notas fiscais e sem que os cheques tenham sido emitidos nominalmente aos beneficiários, é invocada pelos recorrentes como justificativa para que sejam aceitadas outras despesas nas mesmas condições. Contudo, primeiro, não há tal vinculação, porquanto o fato de terem sido aceitas despesas no voto condutor não implica que tenham de ser aceitas nesta oportunidade; segundo, a rigor, a impugnação daquelas despesas somente não pode ser feita em razão da vedação da reformatio in pejus. 
9.3.	Assiste razão aos recorrentes ao alegarem que a simples ausência de discriminação dos credores nos cheques emitidos não constituiria razão para impugnar as despesas. Contudo, conforme já registrado, a irregularidade não se restringe a isso, mas diz respeito também ao fato de que, de forma bastante incomum e como forma de contornar o entendimento deste Tribunal, os cheques emitidos contra a conta específica do convênio: a) eram depositados nas contas dos beneficiários; b) eram sacados para realização de depósitos em dinheiro na conta dos beneficiários; c) eram utilizados para pagamento de diversas despesas, o que induz ao entendimento de que o cheque era sacado para a realização de pagamentos em espécie, o que é vedado pelos normativos que regem a matéria. 
9.4.	Ante o exposto, deve-se rejeitar a alegação. 
10. 	Pagamentos após o fim da vigência do convênio 
10.1. 	Os recorrentes procuram justificar a emissão de cheques após o fim da vigência do convênio, aduzindo que:
a) o montante de R$ 22.663,00 pagos após a vigência do convênio referem-se a serviços contratados durante a vigência do convênio, mas cujo prazo de execução extrapolou a data limite; (peça 62, p. 22) 
b) tais serviços estavam de acordo com o plano de trabalho, cuja autorização teria sido feita pela SPM, via telefone; (peça 62, p. 22-23) 
c) os gastos, em sua grande parte, são relativos às despesas com material de divulgação das agroindústrias familiares, referente à Meta D, cujo pagamento só teria sido efetuado após a entrega do material, que teria ocorrido após a vigência do convênio; outra parte dos gastos foi utilizada para o cumprimento da execução da Meta F, conforme documento à peça p. 36; (peça 62, p. 23) 
d) o recibo referente ao cheque emitido para Geisiely Amorin de Oliveira (850141) , referente aos serviços de execução de fotografias e levantamento de dados das agroindústrias na região de abrangência da Afanopi e divulgação da mesma, realizado durante a vigência do convênio, em valor de R$ 4.500,00 encontra-se anexado à peça 18, p. 37; (peça 62, p. 24) 
e) os documentos referentes à excursão realizada de 3 a 5 de setembro de 2011, indicando o número do convênio na lista de presença, o recibo e o cheque nominal, em valor de R$ 6.000,00, encontram-se indicados na peça 18, p. 39-42; (peça 62, p. 24) 
f) a nota de prestação de serviços referente a 47 diárias apresentada pelo Hotel Baggio, da cidade de Santo Antônio da Platina, datada de 4/9/2011, no valor de R$ 1.175,00, paga através do cheque 850144 em 2/12/2011, encontra-se à peça 18, p. 43-44; (peça 62, p. 24) 
g) da mesma forma, o cheque 850146, emitido de forma nominal a Debier Cristina da Costa Bigas, referente a 184 refeições em valor de R$ 3.312,20 (peça 18, p. 45-46) ; (peça 62, p. 24) 
h) restou comprovada a aquisição de 40 lanches na Panificadora Trigo de Ouro referente ao cheque 850147, em função de reunião para avaliação das ações do projeto, conforme pode ser observada com a lista dos presentes identificada na peça 18, p. 47; (peça 62, p. 24) 
i) os cheques 850145, 850148 e 850149 foram utilizados para a aquisição de itens de identificação e promoção, conforme notas fiscais anexadas à peça 18, p. 50-56, oportunidade em que foram adquiridas camisetas, banners, cartazes, folders promocionais e cartilhas de divulgação; a utilização dos referidos materiais pode ser comprovada pelas fotografias anexadas à presente manifestação; (peça 62, p. 24) 
j) o fato de a emissão dos cheques e de algumas notas terem ocorrido em data posterior à data de vigência do projeto não torna o projeto inválido, tampouco torna as despesas impróprias; todas as despesas apresentadas foram para o cumprimento das metas estabelecidas no projeto, o qual foi executado em sua totalidade; (peça 62, p. 24-25) 
k) segundo recente entendimento do TCU: "É possível considerar como falha formal a execução de despesas fora da vigência do convênio, em situações em que reste comprovado que os dispêndios contribuíram para o atingimento dos objetivos pactuados" (Acórdão 8300/2020-TCU-Segunda Câmara, relator: Ana Arraes) ; no mesmo sentido são os seguintes Acórdão 7427/2016-TCU-Segunda Câmara, Acórdão 2934/2011-TCU-Primeira Câmara, Acórdão 5750/2016-TCU-Primeira Câmara. (peça 62, p. 25) 
	Análise
10.2.	As despesas relativas ao cheque 850141 (R$ 4.500,00) , cheque 850143 (R$ 6.000,00) e cheque 850144 (R$ 1.175,00) foram acolhidas pela decisão recorrida e por isso são incontroversas. 
10.3.	Quanto às despesas relativas aos cheques 850145 (camisetas, banners, folders) , 850146 (refeições) , 850147 (lanches) , 850148 (banners) , 850149 (folders) , o voto condutor aduziu que os objetos descritos nas notas fiscais "são por demais genéricos (fornecimentos de refeições, banners, cartazes e folders e cartilhas promocionais) . Assim, acompanhando os pareceres precedentes neste ponto, tendo em conta a data em que foram emitidos esses documentos, não vislumbro motivos para aceitá-los como comprovantes de despesas dos recursos federais aqui tratados" (peça 44, p. 44, item 16) .
10.4.	A mesma natureza genérica reconhecida pelo voto condutor da decisão recorrida permanece agora em sede recursal. Inclusive, tal entendimento se aplica também às notas fiscais emitidas na vigência do convênio, porquanto tais despesas, além de genéricas, não guardam relação direta e imediata com o objeto do convênio, de modo que, admitidas sem a necessária correlação com o objeto, despesas dessa natureza poderiam ser apresentados para comprovar despesas de todo e qualquer convênio. 
10.5.	Assim, uma vez que permanecem as ressalvas apontadas no voto condutor da decisão recorrida relativamente às despesas genéricas realizadas após a vigência do convênio, deve-se rejeitar a alegação. 
11. 	Pagamentos ao diretor do sindicato convenente
11.1. 	Os recorrentes procuram justificar os pagamentos realizados ao diretor do Sindicato convenente. Nesse sentido, aduzem que:
a) embora o acórdão recorrido não tenha acolhido os comprovantes de pagamento realizados ao diretor secretário do Sindicato dos Trabalhadores de Pinhalão, o diretor Renan Machado Baldin prestou diversos serviços administrativos, tais como organizar, separar, arquivar documentos referente ao convênio; 
b) a chamada pública para qual o projeto foi submetido citava que a contrapartida poderia ser em bens e serviços, e desta forma os serviços foram prestados pelo referido diretor, a fim de cumprir o plano e trabalho estabelecido. (peça 62, p. 25) 
c) não houve má-fé na utilização dos recursos; todo trabalho foi desempenhado para a boa execução do projeto, e tais atividades pagas conforme comprovado pelas declarações assinadas pelo mesmo. (peça 62, p. 26) 
Análise
11.2.	O voto condutor da decisão recorrida registro que, "em relação aos pagamentos ao Diretor Secretário do Sindicato dos Trabalhadores Rurais de Pinhalão, registro que não há correspondência entre os respectivos comprovantes e os lançamentos na conta específica do convênio", de modo que "esses pagamentos não podem ser aceitos para comprovar a regular aplicação dos recursos repassados" (peça 44, p. 3, item 11) . 
11.3.	Em sede recursal, não obstante os recorrentes procurem justificar pagamentos ao diretor do Sindicato, chama muito a atenção o fato de que despesas impugnadas na decisão recorrida, relativas a pagamentos a tal diretor (peça 1, p. 214-222) não correspondam a qualquer dos cheques emitidos contra a conta específica do convênio e, portanto, não estejam listados na tabela anexada a esta instrução. Nem mesmo na relação de pagamentos apresentada pelos recorrentes (peça 62, p. 13-17) consta qualquer pagamento ao mencionado diretor do Sindicato. 
11.4.	Ante a patente incongruência entre os argumentos apresentados e os elementos comprobatórios, deve-se rejeitar a alegação. 
12. 	Responsabilidade subjetiva 
12.1. 	Os recorrentes alegam que a responsabilização promovida por este Tribunal é a subjetiva e por isso não se justificaria a responsabilização deles. Nesse sentido, aduzem que:
a) decisão recorrida deixou de indicar os fatos que ensejaram a irregularidade das contas; (peça 62, p. 26) 
b) inexiste a indicação do dano ao erário ou a comprovação da não realização do objeto do contrato; pelo contrário, houve o reconhecimento da realização dos atos, na forma do convênio; (peça 62, p. 26) 
c) a responsabilização do agente público, em razão da utilização de recursos públicos, deve observar a teoria da responsabilidade civil subjetiva, sendo esta orientação do legislador constitucional, disposta no artigo 37, § 6º, da Constituição Federal; a parte final do aludido dispositivo constitucional explicita a sistemática adotada pelo ordenamento jurídico nacional, para regramento da responsabilidade civil dos servidores públicos ou a ele equiparados e alberga a teoria subjetiva, somente aplicável a objetiva na presença de norma expressa; assim prescreve a regra: ao servidor público apenas é imputável ato ou omissão praticado com culpa ou dolo; (peça 62, p. 26) 
d) o tema é objetivado no artigo 186 do Código Civil de 2002; (peça 62, p. 27) 
e) no caso vertente, houve a devida comprovação dos gastos dispendidos para a execução do convênio firmado e a devida aplicação dos recursos públicos visando a inclusão social e a qualificação da mulher agricultora; a responsabilidade civil somente é atribuível aos gestores da coisa pública na exata medida em que, no seu agir, contribuam para o evento lesivo com dolo ou culpa, ou seja, ainda que houvesse algum dano concreto decorrente de uma ação ou omissão, este não poderia sofrer qualquer responsabilização por ausência de dolo ou culpa do mesmo; (peça 62, p. 27) 
f) no caso dos autos, sequer houve a comprovação de qualquer dano; ademais, inexistiu má-fé ou intenção de menosprezar a legislação regente da matéria, e em momento algum restou evidenciada a intenção do dirigente no sentido de intervir para a concretização de qualquer irregularidade; (peça 62, p. 28) 
g) deste modo, é indevida a condenação dos ora recorrentes ao ressarcimento de valores aos cofres público e aplicação de multa, a uma, porque o objeto do convênio foi devidamente realizado, conforme documentos anexados aos autos; a duas, porque inexistente qualquer indício de má-fé; a três, porque o ressarcimento de tais valores, uma vez que devidamente aplicados, ensejaria em enriquecimento ilícito dos cofres públicos. (peça 62, p. 28) 
Análise
12.2.	Embora os recorrentes aleguem que a decisão recorrida deixou de indicar os fatos que ensejaram a irregularidade das contas, o voto condutor foi claro ao aduzir que a "responsabilidade [é] pessoal do gestor pela comprovação da boa e regular aplicação dos recursos federais recebidos mediante convênio ou instrumentos congêneres", que "todo aquele que utiliza ou gerencia recursos públicos, por obrigação constitucional e legal, submete-se ao dever de demonstrar o correto emprego dos valores federais"; e que, "em face da ausência de elementos capazes de demonstrar nos autos a boa e regular aplicação dos recursos em questão e de permitir a conclusão pela boa-fé". Por tudo isso, dever-se-ia "julgar irregulares as presentes contas com a condenação solidária dos responsáveis pelos valores impugnados" (peça 44, p. 4, itens 19-20) .
12.3.	No tocante à responsabilização promovida por este Tribunal, "a responsabilidade dos jurisdicionados perante o TCU é de natureza subjetiva, caracterizada mediante a presença de simples culpa stricto sensu, sendo desnecessária a caracterização de conduta dolosa ou má-fé do gestor para que ele seja instado a ressarcir os prejuízos que tenha causado ao erário" (Acórdão 4485/2020-TCU-Primeira Câmara, relator: Benjamin Zymler; Acórdão 827/2019-TCU-Segunda Câmara, relator: Ana Arraes; Acórdão 6943/2015-TCU-Primeira Câmara, relator: Bruno Dantas) . 
12.4.	No caso vertente, os recorrentes permanecem omissos no dever de comprovar a devida utilização dos recursos geridos, porquanto não se desincumbiram do ônus de correlacionar as despesas realizadas com as metas previstas no convênio, de forma que não é possível estabelecer o nexo causal entre tais despesas e o objeto do convênio. 
12.5.	Por fim, permanece o entendimento do voto condutor pela "ausência de elementos capazes de demonstrar nos autos a boa e regular aplicação dos recursos em questão e de permitir a conclusão pela boa-fé" (peça 44, p. 4, item 20) . Acrescente-se que as diversas inconsistências identificadas nos elementos probatórios apresentados militam em desfavor do reconhecimento da boa-fé. 
ANÁLISE DA PRESCRIÇÃO
13.	As irregularidades imputadas aos recorrentes se estendem até 21/12/2011 e o despacho ordenando a citação é de 27/3/2017, de modo que se conclui de plano não ter decorrido o decênio previsto no Acórdão 1441/2016-TCU-Plenário. Assim, não houve a ocorrência da prescrição pelos critérios estabelecidos pela referida decisão. 
13.1.	Também se observa que a tomada de contas especial foi instaurada em 27/6/2013 (peça 1, p. 2) , sendo os recorrentes notificados em 22/5/2013 (ofício: peça 1, p. 124-126; AR: peça 1, p. 130) , mas não se manifestaram. 
13.2.	Após diligências, foi emitido o relatório de tomada de contas especial em 17/12/2015 (peça 1, p. 244-260) . 
13.3.	Em 27/1/2016 foi emitido o relatório de auditoria (peça 1, p. 274-278) .
13.4.	A tomada de contas foi encaminhada a este Tribunal em 15/2/2016 (peça 1, p. 292) , recebendo sua primeira instrução em 10/3/2017 (peça 3) .
13.5.	Os responsáveis foram citados em 18/4/2017 (ofícios: peças 8-9; AR: peças 10-11) e apresentaram alegações de defesa em 6/6/2017 (peças 18-19) .
13.6.	Em 28/10/2019 a tomada de contas especial recebeu sua instrução de mérito (peça 27) , mas em 21/2/2020, o relator a quo divergiu e determinou a realização de diligências (peça 31) . 
13.7.	Em 30/6/2020, o processo recebeu nova instrução de mérito (peça 39) , sendo julgado em 17/11/2020 (peça 43) .
13.8.	Assim, conclui-se que em nenhum momento transcorreu o prazo quinquenal previsto na Lei 9.873/1999, não se tendo operado a prescrição pelo regime da referida lei. 
CONCLUSÃO
14.	Da análise, conclui-se que:
a) os elementos comprobatórios apresentados apresentam diversas inconsistências que careceriam de justificativas por parte dos recorrentes, os quais não se desincumbem do ônus de demonstrar o nexo de causalidade entre as despesas realizadas e as atividades previstas no âmbito do convênio, não cabendo aos órgãos de fiscalização presumir tal nexo (item 5) ;
b) os recorrentes apresentam documentos que comprovariam a realização de cotação prévia de preços; no entanto, a irregularidade fazia parte do contexto dos autos, e assim como por si só não seria suficiente para levar à condenação, o acolhimento da alegação nesse momento não altera o juízo condenatório (item 6) ;
c) os recorrentes reconhecem a ausência de celebração de contratos, embora algumas despesas, por se tratarem de pessoas jurídicas, pela natureza dos serviços (realização de palestras/cursos e transporte) e pela frequência com que foram prestados, ensejaria a celebração de contrato (item 7) ;
d) embora a mera ausência da identificação do convênio nos documentos comprobatórios não constitua óbice para a validação das despesas, a aceitação de tais comprovantes dependeria de não haver prejuízo à comprovação do nexo de causalidade entre a aplicação dos recursos e a execução do objeto, circunstância que não se dá no caso vertente (item 8) ;
e) embora a ausência de discriminação dos credores nos cheques emitidos não constitua razão para impugnar as despesas, a irregularidade também diz respeito ao fato de que, de forma bastante incomum e como forma de contornar o entendimento deste Tribunal, os cheques emitidos contra a conta específica do convênio: a) eram depositados nas contas dos beneficiários; b) eram sacados para realização de depósitos em dinheiro na conta dos beneficiários; c) eram utilizados para pagamento de diversas despesas, o que induz ao entendimento de que o cheque era sacado para a realização de pagamentos em espécie, o que é vedado pelos normativos que regem a matéria (item 9) ;
f) no voto condutor, despesas realizadas fora da vigência do convênio foram rejeitadas por serem genéricas, e os recorrente não logram justificar a realização de tais despesas (item 10) ;
g) muito embora os recorrentes procurem justificar pagamentos feitos ao diretor do sindicato convenente, entre os documentos listados pelos recorrentes (peça 62, p. 13-17) não consta despesa com pagamento a tal diretor, que também não consta como beneficiário de qualquer dos cheques emitidos contra a conta específica do convênio (item 11) ;
h) conforme alegado pelos recorrentes a responsabilização promovida por este Tribunal é de natureza subjetiva; nesse sentido, os recorrentes permanecem omissos no dever de comprovar a devida utilização dos recursos geridos, porquanto não se desincumbiram do ônus de correlacionar as despesas realizadas com as metas previstas no convênio, de forma que não é possível estabelecer o nexo causal entre tais despesas e o objeto do convênio (item 12) .
14.1.	Ante essas conclusões, deve-se negar provimento ao recurso. 
PROPOSTA DE ENCAMINHAMENTO
15. 	Ante o exposto, submete-se o assunto à consideração superior, propondo-se, com fundamento nos artigos 32, inciso I, e 33 da Lei 8.443/1992:
a) conhecer do recurso e, no mérito, negar-lhe provimento;
b) dar ciência da decisão aos recorrentes e demais interessados.
3.	O Ministério Público junto ao Tribunal de Contas da União (MPTCU) , representado pelo Procurador Dr. Sérgio Ricardo Costa Caribé, manifestou-se no sentido de que a documentação acostada aos autos em sede de recurso merecesse análise mais detida, consoante os termos que se seguem (peça 139) .
Trata-se de recurso de reconsideração interposto pelo Sr. José Luiz e pelo Sindicato dos Trabalhadores Rurais de Pinhalão contra o Acórdão 12474/2020-TCU-Primeira Câmara (peça 43) , que julgou irregulares as contas dos recorrentes, condenando-os ao ressarcimento de débito e aplicando-lhes multa.
Esta tomada de contas especial foi instaurada pela Secretaria de Políticas para as Mulheres - Presidência da República (SPM/PR) , em razão de irregularidades na prestação de contas dos recursos repassados por meio do Convênio 74/2009 (Siafi 716273) , celebrado com o Sindicato dos Trabalhadores Rurais de Pinhalão, para apoio ao projeto "Viva as Mulheres: Capacitação e Organização para Inclusão Social de Mulheres do Território Integração Norte Pioneiro". Foram repassados recursos federais da ordem de R$ 113.600,96 e a convenente deveria oferecer contrapartida de R$ 6.050,00, para aplicação entre 16/12/2009 e 2/11/2011.
A Serur examinou os argumentos apresentados e propõe, em uníssono, negar provimento ao recurso.
A meu ver, em face da extensa documentação juntada aos autos pelos recorrentes, haveria a possibilidade de, ao menos parcialmente, acolher alguns dos elementos para reduzir o débito em discussão.
Inicialmente, cumpre esclarecer que, do ponto de vista da execução física, inexistem questionamentos acerca da realização dos cursos e eventos previstos no plano de trabalho anexo ao convênio, subsistindo apenas dúvidas acerca da existência de nexo de causalidade entre a maior parte das despesas e os recursos repassados.
Conforme se extrai do voto condutor da decisão recorrida, bem assim da análise empreendida pela Serur, não foram aceitos comprovantes de gastos com lanches, gêneros alimentícios e produtos de limpeza, em razão da ausência de correlação com os períodos das atividades ou com o objeto do convênio. Outro fundamento para a impugnação de despesas foi a não aposição da identificação do número do convênio nos documentos fiscais apresentados.
Tendo em vista a lacuna quanto ao detalhamento dos gastos no plano de trabalho, busquei, mediante pesquisa ao Siconv, elementos que pudessem esclarecer os tipos de dispêndios permitidos, o que resultou na identificação de planilha contendo os itens associados a cada um dos cursos previstos no convênio (aba Plano de Trabalho - Anexos - Listar Anexos Proposta - Custos por curso.zip) .
Confrontando as informações do referido documento com algumas das notas fiscais apresentadas em sede recursal, verifica-se que há pertinência entre os itens adquiridos e os materiais necessários à realização dos cursos. Ademais, o exame da planilha evidencia que deveria ser fornecida alimentação aos participantes, o que justificaria a compra dos gêneros alimentícios para preparo de refeições e lanches ou sua aquisição na forma pronta para consumo.
No que se refere aos pagamentos, há, em alguns casos, cópias de cheques nominais aos fornecedores, bem como os respectivos débitos na conta específica da avença, indicando a viabilidade de acolhimento. A título exemplificativo, menciono a documentação na tabela abaixo, referente aos cursos de panificação, artesanato em bambu e artesanato em argila, selecionados para fins de amostra:
	Fornecedor
	Nota Fiscal
	Valor (R$) 
	Cheque
	Extrato

	J. F. Fadel Martins Papelaria
	2108 (peça 86, p. 6) 
	99,65
	850096 (peça 86, p. 49) 
	Peça 37, p. 10

	Debier Cristina da Costa Bigas
	3210 (peça 87, p. 24) 
	360,00
	850003 (peça 87, p. 33) 
	Peça 37, p. 2

	Três Marias Supermercado Ltda.
	750 (peça 87, p. 1) 
	135,78
	850005 (peça 87, p. 35) 
	Peça 37, p. 2

	Indústria e Comércio de Sorvetes Raboni Ltda. (Plínio e Paulo) 
	2736 (peça 87, p. 23) 
	450,00
	850004 (peça 87, p. 34) 
	Peça 37, p. 2

	Beatriz Mildenberg de Almeida Transportes
	008 (peça 105, p. 6) 
	307,50
	850045 (peça 105, p. 6) 
	Peça 37, p. 7

	Thiago Salles Soares
	107 (peça 105, p. 11) 
	540,00
	850046 (peça 105, p. 11) 
	Peça 37, p. 7

	Ikeda Supermercado Ltda.
	1208 (peça 105, p. 43) 
	306,76
	850044 (peça 106, p. 5) 
	Peça 37, p. 7

Em relação aos cheques sacados para pagamento aos fornecedores em dinheiro, constam dos autos cópias dos respectivos comprovantes de depósito na conta do beneficiário, como atestam, por exemplo, os documentos nas peças 86, p. 42; 87, p. 37; 106, p. 7, 11 e 13 (relativos às notas fiscais nas peças 86, p. 38; 87, p. 2; 105, p. 44-47, 26 a 36 e 50, algumas em somatório) . Parte das despesas também é associada a formulários de cópia de cheque em que se indica a destinação, possibilitando, com base nas notas fiscais a eles referentes (peças 85, p. 1; 105, p. 14; e 109, p. 5) , aferir o beneficiário do pagamento (peças 85, p. 8; 106, p. 17, e 109, p. 8) .
Nesse sentido, em face da inexistência de questionamentos acerca da realização dos eventos, bem assim com base nas planilhas inseridas no Siconv, penso que a documentação juntada em sede de recurso merece análise mais detida, de modo a desconstituir eventuais débitos cujo conjunto probatório indique a existência de nexo de causalidade com os recursos transferidos por meio do Convênio 74/2009.
Em relação aos gastos com combustíveis, de fato não foi possível identificar a destinação de valores para tal fim no anexo que detalha os custos, o que reforçaria a proposta de manutenção de glosa desses dispêndios.
Caso Vossa Excelência entenda que as análises realizadas pelo relator a quo e pela unidade instrutiva dispensam a devolução dos autos à Serur para o exame acima cogitado, manifesto anuência à proposta de negar provimento ao recurso.
Diante do exposto, este membro do Ministério Público de Contas junto ao TCU sugere a restituição dos autos à Serur para adoção das medidas indicadas ao longo deste parecer e, caso não acolhida a proposta de devolução ora formulada, manifesta-se de acordo com a negativa de provimento ao recurso.
4.	Assim, acolhendo a sugestão do MPTCU, determinei a restituição dos autos à Serur, nos termos do Despacho de peça 140, para adoção das medidas indicadas no parecer do Procurador Sérgio Ricardo Costa Caribé acostado à peça 139.
5.	O auditor da Serur, em complemento à instrução de peças 137-138, elaborou a instrução de mérito (peça 141) , que contou com a anuência do corpo diretivo da unidade técnica (peças 142-143) , transcrita a seguir com os ajustes de forma pertinentes.
INTRODUÇÃO
1.	Trata-se de recurso de reconsideração interposto por José Luiz e Sindicato dos Trabalhadores Rurais de Pinhalão (peças 62 a 119) contra o Acórdão 12474/2020-TCU-Primeira Câmara (peça 43) , da relatoria do ministro Benjamin Zymler.
1.1.	A tomada de contas especial foi instaurada em razão de irregularidades verificadas na aplicação dos recursos federais repassados por força do Convênio 74/2009 SPM/PR, celebrado entre a Secretaria de Políticas Para Mulheres - Presidência da República (extinta) e o Sindicato dos Trabalhadores Rurais de Pinhalão. 
2.2.	O ajuste previa a realização das seguintes ações principais para beneficiar 560 mulheres (agricultoras familiares, assentadas da reforma agrária e indígenas) (peça 1, p. 81) :
	Meta A
	Realização de 45 cursos de capacitação em artesanato, agroindústria, boas práticas de fabricação, gestão e associativismo (em parceria com o SENAR) 

	Meta B
	Formação de pelo menos quatro grupos de produção de artesanato e/ou produtos agroindustrializados (1 de mulheres assentadas, 1 de mulheres agricultoras familiares, 1 de mulheres indígenas e 1 de mulheres agricultoras familiares beneficiárias dos programas Banco da Terra/Crédito Fundiário) 

	Meta C
	Formação de uma organização representativa das mulheres da região

	Meta D
	Divulgação das Agroindústrias Associadas do Programa Fábrica do Agricultor
D1 - Criação de um site da AFANOP e Associados e D2 - Confecção de folheto de divulgação de produtos 

	Meta E
	Apoio à realização de duas Feiras Regionais de Produtos das Agroindústrias Familiares

	Meta F
	Realização de uma excursão para a troca de experiências

2.3.	O órgão repassador concluiu que foi comprovada a realização das atividades previstas (peça 1, p. 186-190 e 194) .
2.4.	Entretanto, o órgão de controle interno entendeu que as contas deveriam ser reprovadas em razão das seguintes ocorrências (peça 3. p. 3-4) :
a) ausência de nexo causal entre a execução física e financeira;
b) não apresentação dos extratos da conta específica do convênio; 
c) ausência de cotação prévia de preços e não apresentação de contratos com fornecedores de bens e serviço;
d) comprovantes fiscais inválidos (v.g. notas fiscais sem data de emissão, notas fiscais sem indicação do número do convênio/projeto, recibos para comprovação de pagamentos a pessoas jurídicas e recibos simples sem retenção de impostos) ;
e) pagamentos sem discriminação do credor (cheques não nominais) ;
f) pagamentos após o fim da vigência do convênio;
g) pagamentos no valor de R$ 4.760,00 ao Diretor Secretário do Sindicato dos Trabalhadores Rurais de Pinhalão, Renan Machado Baldim (peça 1, p. 214-222) ;
h) não aplicação dos recursos em poupança e não comprovação de aplicação da contrapartida financeira no valor de R$ 6.050,00; e
i) devolução do saldo da conta do convênio a menor e com atraso: foram devolvidos R$ 9.924,88, em 22/8/2013, enquanto no último mês de vigência do convênio o saldo da conta aplicação (BB CP Automático) era de R$ 27.675,51.
2.5.	No âmbito deste Tribunal, foi promovida a citação do Sindicato dos Trabalhadores Rurais de Pinhalão e de seu então presidente, José Luiz, e realizada diligência junto ao Banco do Brasil para o fornecimento de cópia dos extratos da conta específica do convênio.
2.6.	Ao analisar as alegações de defesa apresentadas, tanto a unidade técnica quanto o Ministério Público/TCU entenderam que os responsáveis devem ter suas contas julgadas irregulares, com a condenação em débito pelo total dos valores repassados, além de serem apenados com a multa prevista no artigo 57 da Lei 8.443/1992.
2.7.	O relator a quo divergiu parcialmente, excluindo do débito as despesas realizadas dentro da vigência do convênio e ainda aquelas que, embora pagas fora da vigência, tiveram as notas fiscais emitidas ainda na vigência do convênio. Desse modo, concluiu que, "do total de recursos repassados - R$ 113.600,96 -, foi demonstrada a regular aplicação de R$ 15.895,00, além de ter sido efetuada a devolução de R$ 9.924,88".
2.8.	Na instrução à peça 137, concluiu-se por conhecer do recurso, para, no mérito, negar-lhe provimento, ante a não comprovação da devida utilização dos recursos. 
2.9.	Contudo, em parecer à peça 139, o MPTCU divergiu da proposta de encaminhamento, por entender que, "em face da extensa documentação juntada aos autos pelos recorrentes, haveria a possibilidade de, ao menos parcialmente, acolher alguns dos elementos para reduzir o débito em discussão". Propôs então alguns critérios de aceitabilidade dos documentos comprobatórios apresentados (peça 139) , assim sintetizados pelo relator no despacho à peça 140: 
i) há pertinência entre os itens adquiridos e os materiais necessários à realização dos cursos; 	
ii) deveria ser fornecida alimentação aos participantes, o que justificaria a compra dos gêneros alimentícios para preparo de refeições e lanches ou sua aquisição na forma pronta para consumo; 	
iii) há, em alguns casos, cópias de cheques nominais aos fornecedores, bem como os respectivos débitos na conta específica da avença, indicando a viabilidade de acolhimento, conforme exemplo dos cursos de panificação, artesanato em bambu e artesanato em argila, selecionados para fins de amostra, conforme descrito na tabela inserida no item 9 do parecer de peça 139; 
iv) constam dos autos, em relação aos cheques sacados para pagamento aos fornecedores em dinheiro, cópias dos respectivos comprovantes de depósito na conta do beneficiário, consoante exemplificado no item 10 do parecer de peça 139.
2.10.	Assim, o relator acolheu a sugestão do MPTCU e determinou a restituição dos autos à Serur para adoção das medidas indicadas no mencionado parecer.
EXAME TÉCNICO
3.	Na instrução à peça 137, apontou dificuldade de "correlacionar as notas fiscais/recibos e comprovantes de pagamentos com as metas estipuladas", não tendo os recorrentes se desincumbido "do ônus de demonstrar o nexo de causalidade entre as despesas realizadas e as atividades previstas no âmbito do convênio, não cabendo aos órgãos de fiscalização presumir tal nexo" (peça 137, p. 4) , que ainda constitui o principal óbice à aceitação da documentação apresentada.  
3.1.	Apontou-se ainda que "as notas fiscais apresentadas sequer possuem a identificação do convênio a que se refeririam, o que, a rigor, não exclui a hipótese de que tais documentos tenham sido apresentados como comprovação de outros convênios" (peça 137, p. 4, item 5.7) 
3.2.	Registrou-se também "circunstâncias que fazem suspeitar fortemente da idoneidade dos documentos fiscais apresentados e das despesas supostamente realizadas com recursos de convênio em questão" (peça 137, p. 5, item 5.10) 
3.3.	Não obstante os critérios sugeridos pelo MPTCU, as dificuldades permanecem. 
3.4.	O MPTCU entendeu que "há pertinência entre os itens adquiridos e materiais necessários à realização dos cursos" (peça 139, p. 1, item 8) , que se "justificaria a compra dos gêneros alimentícios para preparo de refeições e lanches ou sua aquisição na forma pronta para consumo" (peça 139, p. 1, item 8) e que, no tocante aos pagamentos realizados, "há, em alguns casos, cópias de cheques nominais aos fornecedores, bem como os respectivos débitos na conta específica da avença, indicando a viabilidade de acolhimento" (peça 139, p. 2, item 9) .
3.5.	Não está em questão se em muitos casos houve a efetiva compra de gêneros alimentícios, se foram feitos pagamentos a supostos fornecedores ou "os tipos de dispêndios permitidos". O que está em causa é se há elementos para se concluir que tais pagamentos e aquisições se deram no âmbito do convênio em questão e em razão da execução do objeto. Foi nesse sentido que se afirmou na instrução anterior que "os recorrentes se limitam a apresentar uma série de notas fiscais que presumivelmente têm relação direta com a execução das metas, sem se desincumbir do ônus de demonstrar o nexo de causalidade entre as despesas realizadas e as atividades previstas no âmbito do convênio, não cabendo aos órgãos de fiscalização presumir tal nexo" (peça 137, p. 4, item 5.6) .
3.6. 	Quanto à própria realização dos cursos, afora as notas fiscais e recibos apresentados, não há qualquer outro indício de que tenham de fato se realizado. Não há comprovação da execução física e não há contratos de prestação de serviços, conforme admitido pelos recorrentes (peça 62, p. 19-20) . 
3.7.	Quando os responsáveis alegaram não ser exigível contratos de prestação de serviços, a unidade técnica aduziu que "a contratação seria um modo de demonstrar a vinculação dos serviços prestados e o seu pagamento como recursos do convênio" (relatório, peça 45, p. 6, item 29) . Ora, a admissão das despesas com gêneros alimentícios pressupõe a das despesas relativas à própria realização dos cursos. Mas se nem mesmo a vinculação dos cursos ao convênio está comprovada, não faz muito sentido admitir que o esteja a suposta aquisição de gêneros alimentícios. 
3.8.	Ainda sobre esse ponto, a aquisição de gêneros alimentícios, tal como consta nos documentos apresentados, não pode ser distinguida da aquisição para qualquer outro convênio, ou mesmo de uma qualquer aquisição particular. Em suma, não há qualquer elemento que aponte que a aquisição dos gêneros alimentícios se deu no âmbito da execução do convênio em questão, pois não há identificação do convênio nas notas fiscais, nem há qualquer outro elemento que vincule a aquisição dos gêneros alimentícios ao convênio. 
3.9. 	O mesmo se diga com relação aos "itens adquiridos e os materiais necessários à realização dos cursos": não está em questão a aquisição de tais itens ou materiais, ou serem eles permitidos, mas a ausência de elementos que os vincule à execução do convênio em questão. 
3.10.	 Em vista do exposto, ratifica-se a análise empreendida na instrução à peça 137 relativamente a tais itens, no sentido de rejeitar as despesas. Contudo, acaso não prevaleça esse entendimento, identificam-se em azul no anexo a esta instrução as despesas relativas a lanches, refeições, gêneros alimentícios e materiais em princípio relacionados com a realização dos cursos previstos no plano de trabalho. As despesas passíveis de acolhimento somam R$ 44.354,35.
*
3.11.	O MPTCU registra que "há, em alguns casos, cópias de cheques nominais aos fornecedores, bem como os respectivos débitos na conta específica da avença, indicando a viabilidade de acolhimento" (peça 139, p. 2, item 9) . Entretanto, tais circunstâncias comprovam no máximo que os pagamentos foram realizados, mas não demonstram nexo de causalidade com o objeto do convênio. 
3.12.	O Parquet apresenta uma representativa amostra de sete pagamentos, relativos a três cursos, "de panificação, artesanato em bambu e artesanato em argila". 
3.13.	Dos sete pagamentos, cinco (cheques 850003, 850004, 850005, 850044 e 850046) referem-se à aquisição de refeições/lanches/gêneros alimentícios. No entanto, não é possível estabelecer nexo de causalidade entre tais pagamentos e a realização dos cursos objeto do convênio. 
3.14.	Quanto ao pagamento por serviço de transporte (cheque 850045) , a nota fiscal, de 23/9/2010, no valor de R$ 307,50, afirma referir-se a "duas viagens de transporte do Bairro dos Diogo a Carlópolis" (peça 105, p. 6) . O pagamento correspondente foi realizado em 3/11/2010 (peça 105, p. 6) . No entanto, na documentação constante do Siconv constam dois cursos realizados em Carlópolis: um de Gestão da Agroindústria, realizado entre 6 e 10/12/2010; e outro sobre "boas práticas de fabricação", realizado entre 13 e 17/12/010. Assim, com base nesses elementos, não é possível associar o referido pagamento a qualquer dos cursos em questão. 
3.15.	Com relação ao pagamento selecionado pelo MPTCU relativo a materiais supostamente utilizados na realização de cursos (cheque 850096) , a nota fiscal, 16/2/2011, no valor de R$ 99,65, lista as seguintes mercadorias: "14 cola madeira", "16 metros TNT", "123 cópias xerox", "17 metros corda sisal". O pagamento correspondente foi realizado no próprio dia 16/2/2011. No entanto, na documentação juntada ao Siconv consta apenas um curso realizado no mencionado período: "Curso de Chefia e Liderança", dia 17/2/2011 (listado no Siconv como: "Gestão de agroindustria de Riberão Claro") , que não guarda correlação aparente com os materiais descritos na nota fiscal. 
3.16.	Do exposto, tem-se que, muito embora o MPTCU tenha pretendido fornecer critérios de aceitabilidade para pelo menos parte dos pagamentos realizados, os próprios exemplos selecionados padecem dos mesmos problemas de que se ressente toda a documentação encaminhada: falta de elementos que permitam estabelecer o nexo causal entre as despesas realizadas e os cursos supostamente realizados com os recursos do convênio. E mais que isso: não se observa qualquer esforço dos recorrentes em estabelecer tal nexo causal, limitando-se eles a apresentar uma série de documentos que, se em alguns casos, conforme apontado pelo MPTCU, comprovam a realização de pagamentos a determinados beneficiários, não comprova que tais pagamentos tenham relação com a execução do convênio. 
*
3.17.	Há ainda outras constatações que mereceriam a apresentação de justificativas por parte dos recorrentes. 
3.18.	No relatório de execução física do plano de trabalho (Siconv: aba "Relatórios"; tipo: "Físico do Plano de Trabalho") e no relatório financeiro (Siconv: aba "Anexos"; tipo: "Relatório completo Financeiro do plano de trabalhopag 1.pdf") , elaborados pelo próprio convenente, consta a informação de que os 45 cursos que compunham a meta A do convênio teriam se realizado entre 12/5/2010 e 1º/3/2011. Entretanto, das listas de presenças inseridas no Siconv, constam vários cursos cuja realização teriam se dado fora do prazo declarado: 
- "Curso de Artesanato em miçanga Pinhalão.pdf": 11-15/jul/2011
- "Curso de Artesanato em argila Tomazina.pdf": 4-6/ago e 12/out/2011
- "Curso Mulher Atul WB.pdf" ("Curso Mulher Atual") : 4-6 e 18-19/abr/2011
- "Curso De Panificação Basica Jundiai Do Sul.pdf": 18-19/abr/2011
- "Curso Basico De Mandioca Jundiai Do Sul.pdf": 24-25/mar/2011
- "Curso De Pinturas Com Solos Pinhalão.pdf": 4-5/ago/2011
- "Curso de Crochê Pinhalão.pdf": 11-15/ago/2011
- "Boas Práticas Na Fab. De Alimentos e Gestão Sap.pdf": 23-27/mai/2011
- "Sabonetes Artesanais Ibaiti.pdf": 18-19/mai/2011
3.19.	Além disso, no relatório de divergências do Siconv constam duas notas fiscais com "pagamentos efetuados antes da emissão da nota fiscal", relativas aos cheques 850140 (R$ 367,45) e 850017 (R$ 235,98) . O mesmo aconteceu relativamente aos cheques 850001 (R$ 1.350,00) , 850097 (R$ 1.350,00) e 850136 (R$ 342,68) , conforme apontado no anexo a esta instrução.
*
3.20.	A execução física do convênio foi tida nos autos como incontroversa, com fundamento no parecer técnico à peça 1, p. 186-194, que por sua vez levou em consideração apenas as listas de presença inseridas no Siconv ("Foram realizados 45 cursos conforme análise de listas de presença de atividades" - peça 1, p. 86) , as mesmas referidas acima e que mostram que vários cursos foram realizados fora do período declarado pelo próprio convenente. Aliás, todas as outras metas, quando consideradas cumpridas, o foram levando em conta apenas as declarações prestadas pelo próprio convenente, conforme relatórios juntados por ele ao Siconv e conforme reconhecido no próprio parecer: "As considerações aqui apresentadas quanto ao cumprimento do objeto têm por base os documentos e relatórios inseridos pelo Convenente no Siconv e os enviados por correio a esta Secretaria" (peça 1, p. 188-190) .
3.21.	A conclusão pela devida execução física do convênio é frágil quando leva em conta apenas as listas dos cursos supostamente realizados, mas poderia ser reforçada pelos demais documentos comprobatórios e fiscais juntados. Contudo, não é o que se observa.
3.22. 	No próprio parecer técnico mencionado acima, consta que, "na análise dos documentos apresentados pela convenente da execução física e execução financeira do convênio, não foi possível vincular as despesas que constam no Relatório de Bens Adquiridos com os itens de despesas aprovadas no Plano Aplicativo Detalhado". Além disso, "na análise dos processos licitatórios (no mínimo três orçamentos) , também não foi possível constatar o atendimento deste requisito legal". Por estas razões, o parecer concluiu que, "mesmo comprovada a execução das atividades previstas e o atendimento ao público beneficiário, esta área técnica da Secretaria de Políticas do Trabalho e Autonomia Econômica - SAE/SPM manifesta pela reprovação do cumprimento do objeto do Convênio" (peça 1, p. 194) . 
3.23.	A partir deste parecer técnico, a execução física do convênio foi tida por concluída, sem razões suficientes para tanto. 
*
3.24.	Ante todo o exposto, ratifica-se o exame empreendido na instrução à peça 137, para conhecer do recurso e, no mérito, negar-lhe provimento. 
PROPOSTA DE ENCAMINHAMENTO
4. 	Ante o exposto, submete-se o assunto à consideração superior, propondo-se, com fundamento nos artigos 32, inciso I, e 33 da Lei 8.443/1992:
a) conhecer do recurso e, no mérito, negar-lhe provimento;
b) dar ciência da decisão aos recorrentes e demais interessados.
6.	Em nova e derradeira participação nos autos, o Ministério Público junto ao Tribunal de Contas da União (MPTCU) , representado pelo Procurador Dr. Sérgio Ricardo Costa Caribé, manifestou-se de acordo com a negativa de provimento, consoante os termos que se seguem (peça 144) .
Trata-se de recurso de reconsideração interposto pelo Sr. José Luiz e pelo Sindicato dos Trabalhadores Rurais de Pinhalão contra o Acórdão 12474/2020-TCU-Primeira Câmara (peça 43) , que julgou irregulares as contas dos recorrentes, condenando-os ao ressarcimento de débito e aplicando-lhes multa.
A tomada de contas especial foi instaurada pela Secretaria de Políticas para as Mulheres - Presidência da República (SPM/PR) , em razão de irregularidades na prestação de contas dos recursos repassados por meio do Convênio 74/2009 (Siafi 716273) , celebrado com o Sindicato dos Trabalhadores Rurais de Pinhalão, para apoio ao projeto "Viva as Mulheres: Capacitação e Organização para Inclusão Social de Mulheres do Território Integração Norte Pioneiro". Foram repassados recursos federais da ordem de R$ 113.600,96 e a convenente deveria oferecer contrapartida de R$ 6.050,00, para aplicação entre 16/12/2009 e 2/11/2011.
Por meio da instrução na peça 137, a Serur examinou os argumentos apresentados e propôs negar provimento ao recurso.
Conforme parecer na peça 139, após análise da documentação juntada ao recurso, em confronto com informações disponíveis no Siconv, sugeri a restituição dos autos à unidade técnica para que avaliasse a possibilidade de, ao menos parcialmente, acolher alguns dos elementos para reduzir o débito em discussão.
Em obediência ao despacho na peça 140, a Serur voltou a instruir o feito, por meio da manifestação complementar na peça 141, concluindo pela manutenção da negativa de provimento ao recurso.
Inicialmente, registro que, embora a unidade técnica tenha feito considerações acerca da execução física da avença, a citação não abrangeu questionamentos sobre a realização dos cursos previstos, restringindo-se a fundamentar a exigência de devolução de recursos ou de apresentação de alegações às irregularidades na execução financeira. Por esse motivo, e ante os elementos juntados em sede recursal, sugeri o exame mais aprofundado da documentação, a fim de que se avaliasse a possibilidade de prover, ainda que parcialmente, o recurso interposto.
De qualquer modo, ante a análise empreendida pela Serur, segundo a qual permanecem os obstáculos ao estabelecimento de nexo de causalidade entre os recursos repassados e as despesas realizadas pelo convenente, alinho-me ao entendimento inicialmente construído pela unidade técnica.
Diante do exposto, este membro do Ministério Público junto ao TCU manifesta-se de acordo com a negativa de provimento ao recurso.
É o relatório.

Clayton da Silva França (OAB-PR 103.015) e outros.

Procurador Sergio Ricardo Costa Caribé.

RECURSO DE RECONSIDERAÇÃO. CONHECIMENTO. PROVIMENTO PARCIAL. CONTAS REGULARES COM RESSALVA. QUITAÇÃO. CIÊNCIA.

TOMADA DE CONTAS ESPECIAL (TCE)

Secretaria de Recursos (Serur).

Em apreciação, recurso de reconsideração interposto por José Luiz e pelo Sindicato dos Trabalhadores Rurais de Pinhalão/PR (peças 62 a 119) contra o Acórdão 12474/2020-TCU-Primeira Câmara (peça 43) , verbis:
9.1. julgar irregulares as contas do sr. José Luiz e do Sindicato dos Trabalhadores Rurais de Pinhalão, condenando-os, solidariamente, ao pagamento das quantias abaixo relacionadas, (...) :
	Valor (R$) D/C
	Data

	86.578,96 D
	12/5/2010

	27.022,00 D
	5/7/2010

	720,00 C
	21/12/2010

	2.000,00 C
	31/3/2011

	1.500,00 C
	1/4/2011

	4.500,00 C
	8/11/2011

	6.000,00 C
	20/12/2011

	1.175,00 C
	21/12/2011

	9.924,88 C
	22/8/2013

 (...) 
9.3. aplicar aos responsáveis abaixo arrolados, individualmente, a pena de multa prevista no art. 57 da Lei 8.443/1992, de acordo com os valores indicados:
	Responsável
	Valor (R$) 

	José Luiz
	12.500,00

	Sindicato dos Trabalhadores Rurais de Pinhalão
	12.500,00

 (...) 
Originariamente, trata-se de tomada de contas especial instaurada em razão de irregularidades verificadas na aplicação dos recursos federais repassados por força do Convênio 74/2009, celebrado entre a Secretaria de Políticas Para Mulheres - Presidência da República (SPM/PR - extinta) e o Sindicato dos Trabalhadores Rurais de Pinhalão/PR. 
O convênio, no valor de R$ 119.650,96, dos quais R$ 113.600,96 à conta do concedente e R$ 6.050,00 correspondente à contrapartida (peça 1, p. 57-58) , teve por objeto o apoio ao projeto "Viva as Mulheres: Capacitação e Organização para Inclusão Social de Mulheres do Território Integração Norte Pioneiro". Os recursos federais foram repassados em duas parcelas, nos valores de R$ 86.578,96, em 12/5/2010, e de R$ 27.022,00, em 5/7/2010 (peça 1, p. 86-87) . O ajuste vigeu no período de 16/12/2009 a 2/11/2011, com previsão de prestação de contas até 2/12/2011 (peça 1, p. 88, 102 e 103) .
O ajuste previa a realização das seguintes ações principais para beneficiar 560 mulheres (agricultoras familiares, assentadas da reforma agrária e indígenas) - peça 1, p. 81:
	Meta A
	Realização de 45 cursos de capacitação em artesanato, agroindústria, boas práticas de fabricação, gestão e associativismo (em parceria com o SENAR) 

	Meta B
	Formação de pelo menos quatro grupos de produção de artesanato e/ou produtos agroindustrializados (1 de mulheres assentadas, 1 de mulheres agricultoras familiares, 1 de mulheres indígenas e 1 de mulheres agricultoras familiares beneficiárias dos programas Banco da Terra/Crédito Fundiário) 

	Meta C
	Formação de uma organização representativa das mulheres da região

	Meta D
	Divulgação das Agroindústrias Associadas do Programa Fábrica do Agricultor
D1 - Criação de um site da AFANOP e Associados e D2 - Confecção de folheto de divulgação de produtos 

	Meta E
	Apoio à realização de duas Feiras Regionais de Produtos das Agroindústrias Familiares

	Meta F
	Realização de uma excursão para a troca de experiências

No âmbito do Tribunal, a unidade técnica procedeu à citação do Sindicato dos Trabalhadores Rurais de Pinhalão/PR e de seu então presidente, sr. José Luiz, e realizou diligência junto ao Banco do Brasil para o fornecimento de cópia dos extratos da conta específica do convênio.
Quando das alegações de defesa, os responsáveis alegaram em síntese que (peça 44) : (i) o objeto do convênio foi executado; (ii) os comprovantes de despesas apresentados são compatíveis com o extrato da conta específica do convênio; e (iii) o diretor do sindicato prestou serviços administrativos referentes ao objeto pactuado.
Ao analisar as alegações de defesa apresentadas, o relator a quo, Ministro Benjamin Zymler, considerou demonstrada a execução física do objeto pactuado. Em relação ao nexo causal entre as despesas executadas e os pagamentos realizados, Sua Excelência, com base na documentação acostada aos autos, assim registrou:
11.	Em relação aos pagamentos ao Diretor Secretário do Sindicato dos Trabalhadores Rurais de Pinhalão, registro que não há correspondência entre os respectivos comprovantes e os lançamentos na conta específica do convênio. Assim, tal qual exposto nos pareceres precedentes, entendo que esses pagamentos não podem ser aceitos para comprovar a regular aplicação dos recursos repassados.
12.	Quanto aos demais comprovantes de despesas, há a devida correspondência com os lançamentos da conta específica do convênio.
a) a ausência de menção ao número do convênio; e 
b) somente os quatro primeiros documentos foram emitidos durante a vigência do convênio, ou seja, até 2/11/2011 (cheques 850101, 850141, 850070 e 850112) .
13.	A respeito desses documentos emitidos e pagos durante a vigência do convênio, observo que as descrições dos serviços prestados (contratação de palestrantes, serviços de registros fotográficos, levantamento de dados de agroindústrias, fornecimento de 40 refeições e execução de evento técnico) , guardam compatibilidade com o objeto do convênio.
14.	Assim, considerando que esses documentos são compatíveis com o extrato da conta específica e que o objeto pactuado foi considerado executado, entendo que os valores referentes a esses quatro comprovantes não devem ser considerados como parte do débito a ser eventualmente imputado aos responsáveis.
15.	Em relação aos documentos referentes aos cheques 850143 e 850144 verifico que a emissão dos cheques nominais aos fornecedores constantes das notas fiscais/recibos ocorreu fora da vigência do convênio. Entretanto, as notas fiscais e recibos foram emitidos durante a vigência do convênio. Assim, como os serviços prestados são compatíveis com o objeto do convênio (serviços de transporte para excursão e diárias de hotéis) , entendo que não cabe a impugnação desses documentos. 
16.	Quanto às notas fiscais e recibos emitidos após a vigência do convênio, verifico que os objetos descritos são por demais genéricos (fornecimentos de refeições, banners, cartazes e folders e cartilhas promocionais) . Assim, acompanhando os pareceres precedentes neste ponto, tendo em conta a data em que foram emitidos esses documentos, não vislumbro motivos para aceitá-los como comprovantes de despesas dos recursos federais aqui tratados. 
17.	Desta feita, do total de recursos repassados - R$ 113.600,96 -, foi demonstrada a regular aplicação de R$ 15.895,00, além de ter sido efetuada a devolução de R$ 9.924,88.
Na presente fase recursal, os recorrentes argumentam, em síntese, que:
a) as ações foram devidamente executadas e comprovadamente pagas com os recursos disponibilizados pelo Governo Federal (peça 62, p. 12-17) , conforme tabela à peça 62, p. 13-17, e documentos anexados ao recurso (peças 63-119) ; 
b) os gastos apresentados, aliados a fotografias, reportagens em jornais locais, recibos e notas fiscais, além das listas de presença, indicam a realização do projeto; (peça 62, p. 17) 
c) a aplicação dos recursos públicos ocorreu durante a vigência do convênio, não havendo que se falar em ausência de nexo de causalidade entre a execução física e financeira do projeto (peça 62, p. 17-18) .
A Secretaria de Recursos (Serur) , após analisar as razões de apelo trazidas pelos recorrentes, propôs, em pareceres uníssonos (peças 141-143) , conhecer dos recursos de reconsideração para, no mérito, negar-lhes provimento.
O representante do Ministério Público junto ao Tribunal de Contas da União (MPTCU) , Procurador Sérgio Ricardo Costa Caribé, manifestou-se de acordo com a proposta alvitrada pela unidade técnica (peça 144) .
Feita a breve contextualização dos fatos, passo a decidir.
II
Conheço do recurso interposto, uma vez que foram satisfeitos os requisitos de admissibilidade dispostos nos arts. 32, inciso I, e 33 da Lei 8.443/1992.
Com relação ao mérito, manifesto minha concordância em parte com as análises realizadas, motivo pelo qual incorporo os fundamentos apresentados nos pareceres que compõem o relatório precedente como minhas razões de decidir, naquilo que não confrontar com este voto, sem prejuízo de tecer os comentários que reputo necessários.
Registro inicialmente que o instituto da prescrição das pretensões punitiva e ressarcitória passou a ser regulado no âmbito deste TCU pela recente Resolução TCU 344/2022 e, por constituir questão de ordem pública, alcança todos os processos em tramitação neste Tribunal, à exceção daqueles já remetidos aos órgãos ou às entidades competentes para fins de cobrança judicial, nos termos do seu art. 10.
O art. 2º da Resolução TCU 344/2022 fixou o prazo de cinco anos para a operação da prescrição punitiva e de ressarcimento em processos de controle externo. No caso de processo de contas, hipótese ora tratada, a referida norma estabeleceu como parâmetro para contagem de prazo de ambas as prescrições a data em que as contas deveriam ter sido prestadas, em caso de omissão (art. 4º, inciso I) , que, no presente caso, era 2/12/2011. Portanto, o marco inicial para contagem do prazo prescricional se inicia em 3/12/2011.
Aplicada a hipótese de interrupção prevista no art. 5º, inciso II, da Resolução TCU 344/2022, podem ser considerados atos inequívocos de apuração dos fatos adotados pelo órgão repassador, então Ministério das Mulheres, da Igualdade Racial e dos Direitos Humanos, entre outros:
Ofício 473/2012-SPM/PR, de 8/3/2012 (peça 1, p. 110-111; peças 112-116) , notifica o sr. José Luiz para apresentar, no prazo de 30 dias, a prestação de contas junto ao Sistema de Gestão de Convênios e Contratos de Repasse (Siconv) ;
Parecer 97/2012, de 5/2/2013 (peça 1, p. 118-119) , recomenda a instauração da tomada de contas especial;
Ofício 1060/2013-SPM/PR, de 17/5/2013 (peça 1, p. 124-126) , notifica o sr. José Luiz sobre a inexistência de prestação de contas do convênio;
Relatório de TCE 16/2013, de 2/7/2013 (peça 1, p. 144-150) , conclui pelo dano ao Erário no valor histórico de R$ 113.600,96, sob a responsabilidade solidária do sr. José Luiz e do Sindicato dos Trabalhadores Rurais de Pinhalão/PR;
Ofício 1396/2013-SPM/PR, de 3/7/2013 (peça 1, p. 152) , encaminha à Secretaria de Controle Interno da Presidência da República o Processo 00036.000695/2013-45, referente à TCE 14/2013-SPM/PR, do Convênio 74/2009-SPM/PR;
Memorando 280/2013/COAVA-CISET-SG-PR, de 4/7/2013 (peça 1, p. 154) , encaminha à Coordenadora-Geral de Auditoria/Ciset-SG-PR o Processo 00036.000695/2013-45, após registro de responsabilidade no SIAFI do Senhor José Luiz e do Sindicato dos Trabalhadores Rurais de Pinhalão/PR, de forma solidária, em função da instauração de Tomada de Contas Especial do Convênio SPM/PR 74/2009;
Relatório de Auditoria/TCE 22/2013, de 14/8/2013 (peça 1, p. 166-169) ;
Ofício 685/2013/COAUD/CISET/SG-PR, de 15/8/2013 (peça 1, p. 176) ;
Ofício 266/SPM/PR, de 24/1/2014 (peça 1, p. 178) ;
Despacho de 12/11/2015 (peça 1, p. 182) , para seja dada continuidade às diligências e análise conclusiva sobre a documentação apresentada intempestivamente pelo convenente a título de prestação de contas;
Parecer Técnico de 11/12/2015 (peça 1, p. 186-194) , conclui que a quantidade de atividades registradas no Siconv e a documentação contida em CD, apresentadas pelo convenente, indicam a execução física do objeto conveniado. Todavia, aponta que não foi possível vincular as despesas que constam no Relatório de Bens Adquiridos com os itens de despesas aprovadas no Plano Aplicativo Detalhado;
Relatório de TCE 11/2015, de 17/12/2015 (peça 1, p. 244-260) , conclui pelo dano ao Erário no valor histórico de R$ 113.600,96, sob a responsabilidade solidária do sr. José Luiz e do Sindicato dos Trabalhadores Rurais de Pinhalão/PR;
Ofício 2166/2015-SPM/PR, de 18/12/2015 (peça 1, p. 262) , encaminha à Secretaria de Controle Interno da Presidência da República o Processo 00036.000695/2013-45, referente à TCE 14/2013-SPM/PR, do Convênio 74/2009-SPM/PR;
 Despacho 91/2015/COAVA-CISET-SG-PR, de 22/12/2015 (peça 1, p. 272) , encaminha à Coordenadora-Geral de Auditoria/Ciset-SG-PR o Processo 00036.000695/2013-45, após registro de responsabilidade no SIAFI do Senhor José Luiz e do Sindicato dos Trabalhadores Rurais de Pinhalão/PR, de forma solidária, em função da instauração de Tomada de Contas Especial do Convênio SPM/PR 74/2009;
Relatório de Auditoria/TCE 01/2016, de 27/1/2016 (peça 1, p. 274-278) ; e
Pronunciamento Ministerial, de 4/2/2016 (peça 1, p. 284) , encaminha a TCE ao TCU.
Autuada a presente TCE, no âmbito do TCU, ocorreram novas interrupções do prazo prescricional, a constituírem atos inequívocos de apuração dos fatos, consoante dispõe o art. 5º, incisos I e II, da Resolução TCU 344/2022, em razão de: (i) elaboração de instruções técnicas em 19/2/2016 (peça 2) e em 10/3/2017 (peças 3-5) ; (ii) despacho do ministro relator de 27/3/2017, autorizando a citação dos responsáveis arrolados (peça 6) ; (iii) elaboração de instrução em 28/10/2019, analisando as alegações de defesa apresentadas pelos responsáveis (peças 27-29) ; (iv) Parecer do Ministério Público junto ao Tribunal de Contas da União, de 25/11/2019 (peça 30) ; (v) despacho do ministro relator de 21/2/2020, para realização de diligência junto ao convenente e ao Banco do Brasil (peça 31) ; (vi) instrução de mérito de 30/6/2020 (peças 39-41) ; (vii) Parecer do Ministério Público junto ao Tribunal de Contas da União, de 14/8/2020 (peça 42) ; (viii) Acórdão 12474/2020-TCU-Primeira Câmara, de 17/11/2020 (peça 43) .
Do exposto, concluo que não ocorreu a prescrição das pretensões punitiva e de ressarcimento, tendo em vista não ter sido observado o transcurso do prazo de cinco anos desde a data da efetiva prestação de contas (3/9/2013) , interregno temporal este que foi interrompido pelos eventos processuais mencionados nos itens anteriores.
De igual modo, também não há que se falar na ocorrência da prescrição intercorrente, aquela observada no curso do processo, conforme disposto no art. 8º da norma em destaque, visto que o presente processo de TCE não permaneceu inerte por mais de três anos, em razão da ocorrência dos marcos interruptivos já mencionados nos itens anteriores.
III
De início, registro que a execução física do Convênio 74/2009 foi considerada realizada pelo concedente e pelo relator a quo, conforme excerto do voto condutor do Acórdão 12474/2020-TCU-Primeira Câmara, já transcrito acima. Ademais, consoante destacou o MPTCU (peça 144) , "a citação [dos responsáveis] não abrangeu questionamentos sobre a realização dos cursos previstos, restringindo-se a fundamentar a exigência de devolução de recursos ou de apresentação de alegações às irregularidades na execução financeira", trecho transcrito no relatório precedente a este voto.
Portanto, a análise dos apelos recursais apresentados se restringirá a aferir a execução financeira do Convênio 74/2009 com base na documentação acostada aos autos pelos recorrentes. 
Os recorrentes juntaram a suas argumentações tabela com colunas denominadas de (peça 62, p. 13-17) : data (do cheque) ; cheque (nº ) ; razão social (beneficiário do pagamento) ; cidade; documento fiscal (nº ) ; e valor do pagamento (R$) .
Os apelos recursais também vieram acompanhados de farta documentação comprobatória (peças 63-119) , abrangendo 203 documentos fiscais e recibos, 148 cheques válidos, fichas cadastrais das atividades e cursos de capacitação com indicação do período de realização, carga horária, município, além de listas de participantes. Esses documentos foram organizados pelos recorrentes em função das metas previstas no Convênio 74/2009, assim categorizados: (i)  Meta A por curso (peças 84110) ; (ii) Meta B (peça 112) ; (iii) Meta C (peça 113) ; (iv) Meta D (peça 114) ; (v) Meta E por evento (peças 115-118) ; e (vi) Meta F (peça 119) . Ainda, foram acostados aos autos relatórios fotográficos atinentes às atividades e aos cursos realizados (peças 66-76) .
A partir desses elementos, compulsei os documentos comprobatórios para cada meta, conforme organizado nas peças juntadas aos autos, com as informações constantes da tabela elaborada pelos recorrentes (peça 62, p. 13-17) , as despesas validadas pelo relator a quo, a análise efetuada pela unidade técnica, transcrita no relatório precedente a este voto, e os extratos bancários de movimentação da conta corrente do convênio (peça 37, p. 1-41) .
Os recursos federais movimentados na conta corrente específica do convênio alcançaram o montante de R$ 118.009,53. Desse valor, R$ 108.509,95 são relativos aos recursos utilizados para cobrir as despesas realizadas, enquanto R$ 9.924,88 se referem aos recursos devolvidos em 22/8/2013 (peça 37, p. 40) , conforme consta do acórdão recorrido.
No montante de R$ 108.509,95 está inserido o valor de R$ 15.895,00, relativo às despesas acolhidas pelo relator a quo, nos termos do Acórdão 12474/2020-TCU-Primeira Câmara. Além disso, a documentação encaminhada pelos recorrentes permite associar o montante de despesas a cada uma das metas previstas no Convênio 74/2009, conforme discriminado na tabela a seguir:
	Meta
	Valor das despesas (R$) 
	Participação em relação ao total (%) 

	A
	72.746,12
	67,04

	B
	595,12
	0,55

	C
	0,00
	0,00

	D
	8.496,00
	7,83

	E
	16.185,71
	14,92

	F
	10.487,00
	9,66

	Total
	108.509,95
	100,00

Em relação aos documentos fiscais para suporte às despesas, a unidade instrutiva constatou as seguintes falhas: (i)  notas fiscais emitidas após o pagamento - 64442 (21/5/2010) , 801 (13/10/2010) e 66834 (1/3/2011) ; (ii) ausência de comprovante de pagamento - Notas Fiscais 2951, 1492, 855, 1117 e 1118; (iii)  Nota Fiscal 905 em branco; e (iv) ausência de comprovante fiscal 682 e 302.
A Nota Fiscal (NF) 64442 foi emitida em 21/5/2010 (peça 103, p. 11) , no valor de R$ 1.350,00, e paga mediante o cheque 850001, datado de 20/5/2010 (peça 103, p. 15) . Tendo em vista que a compensação do cheque ocorreu em 21/5/2010, conforme registrado no extrato bancário (peça 37, p. 1) , entendo sanada a falha apontada. 
As Notas Fiscais 801, datada de 13/10/2010 e no valor de R$ 235,98 (peça 93, p. 3) , e 66834, de 1/3/2011 e no valor de R$ 1.350,00 (peça 98, p. 4) , foram pagas, respectivamente, por meio dos cheques 850017, de 2/9/2010 (peça 98, p. 10) , compensado em 6/9/2010 (peça 37, p. 5) , e 850097, de 28/2/2011 (peça 98, p. 11) , compensado em 28/2/2011 (peça 37, p. 10) . Tal situação caracteriza pagamento antecipado, irregularidade que não constou da notificação encaminhada aos ora recorrentes. Considero contraproducente, na presente fase processual, realizar a audiência dos responsáveis, para que justifiquem o pagamento antecipado apontado. Ademais, as despesas no total de R$ 1.585,98 referentes a esses documentos fiscais se coadunam com o objetivo do Convênio 74/2009, pois tratam de aquisição de gêneros alimentícios (NF 801) e de refeições (NF 66884) , a fim de assegurar a alimentação das mulheres que participaram, respectivamente, do Curso Básico de Produtos a Base de Milho (peça 93, p. 13 e 14) e do Curso de Gestão da Agroindústria (peça 98, p. 17 e 18) , associados à Meta A.
As despesas referentes às NFs 2951, no valor de R$ 22,70 (peça 118, p. 9) , e 1492, no valor de R$ 1.350,00 (peça 86, p. 22) , foram pagas mediante os cheques 850010, de 22/7/2010 (peça 118, p. 13) , compensado em 23/7/2010 (peça 37, p.) , e 850129, de 24/5/2011 (peça 86, p. 18) , compensado na mesma data (peça 37, p. 13) . De fato, não consta dos autos a cópia dos referidos cheques. Entretanto, os demais documentos probatórios permitem suprir essa lacuna, a exemplo da relação de beneficiários dos pagamentos (peça 62, p. 13-17) e do extrato bancário (peça 37) .
Além disso, a despesa da NF 2951 (peça 118, p. 9) , juntamente com a NF 2198 (peça 118, p. 5) , foi paga por meio do cheque 850010 (R$ 94,00) , a fim de ressarcir o motorista do ônibus que prestou o serviço de transporte para as mulheres que participaram da XI Feira de Sabores do Paraná - Curitiba/PR, vinculado à Meta E (peças 117 e 118) , com aquisição de refeição (Mottim Pizzaria) e de uma diária (Hotel Elo Inn) . Ainda, a despesa relativa ao documento fiscal 1492 trata de aquisição de refeição para atender as mulheres que participaram do Curso de Boas Práticas na Fabricação de Alimentos (peça 88) , associado à Meta A. Portanto, considero sanada a falha apontada.
Os documentos fiscais 855, 1117 e 1118, nos valores de R$ 322,40, R$ 310,40 e R$ 162,10, respectivamente, estão juntados aos autos (peça 84, p. 6, 7 e 8) , bem como os cheques 850081 (peça 84, p.3) , datado de 22/2/2010 e no valor de R$ 472,50 (=310,40 + 162,10) , e 850082 (peça 84, p. 4) , de 22/12/2010 e no valor de R$ 322,40. Ainda, de acordo com a relação de beneficiários (peça 62, p. 13-17) , é possível identificar a empresa Fabiane Mendes Machado de Souza, responsável pelas NFs 1117 e 1118 de venda de gêneros alimentícios, e a empresa Silvana Costa de Souza, emitente da NF 855 de venda de material de apoio (peças em madeira, ripas de madeira, alfinetes com cabeça arredondada, cone de fio de algodão, meia bola de isopor e agulha tapestri) . Essas aquisições foram destinadas ao Curso de Artesanato de Taboa e Fibra de Bananeira, vinculado à Meta A (peças 84 e 89) . Assim, a documentação reflete correspondência com os lançamentos da conta específica do convênio, em especial o extrato bancário (peça 37, p. 8) e a relação de beneficiários (peça 62, p. 13-17) . Logo, entendo sanada a falha apontada.
A NF 905 (peça 106, p. 4) não foi preenchida. Todavia, o valor da referida despesa de R$ 540,00 foi paga por meio do cheque nominal 850034, de 18/10/2010 (peça 106, p. 4) , compensado na mesma data (peça 37, p. 6) , associada ao Curso Básico de Panificação 2, referente à Meta A (peça 106, p. 23 e 26) . Tal situação caracteriza pagamento de R$ 540,00 em favor de Cleide Artero da S. de Menezes (Lanchonete Bom Gosto) sem o correspondente comprovante fiscal de despesa.
Os documentos fiscais 682 (R$ 540,00) e 302 (R$ 307,50) não foram juntados aos autos.
O primeiro foi emitido por A L A de Melo & Cia. Ltda. (Auto Posto Mingote) , empresa comercializadora de combustível no município de Japira/PR, que também forneceu essa mercadoria no âmbito da execução da avença, associado ao Evento Técnico - Políticas Públicas para Mulheres Agricultoras da Meta E (peça 117) , conforme a NF 1604 de R$ 451,50 (peça 117, p. 3) . Os pagamentos para a citada empresa ocorreram por meio dos seguintes cheques compensados na data de 10/11/2010 (peça 37, p. 7) : (i) 85050 (peça 117, p. 8) , referente à NF1604; e (ii) 850052, relativo à NF 682.
A NF 302 foi emitida pela empresa V L Transportes e Turismo, requisitada em outras sete ocasiões para o fornecimento de serviço de transportes, nos termos dos documentos fiscais 267, 293, 301, 303, 304, 305 e 325 (respectivamente, peças 87, p. 2; 103, p. 8; 106, p. 12; 94, p. 3; 95, p. 12; 99, p. 6 e 42; e 105, p. 14) .
Verifiquei que a NF 301, de 30/11/2010 e no valor de R$ 307,50 (peça 106, p. 12) , refere-se a serviço de transporte no período de 18 a 22/10/2010, para atender o Curso Básico de Panificação 2 no município de Ibaiti/PR, associado à Meta A (peça 106, p. 23 e 26) . A NF 301 foi paga mediante o cheque 850075, compensado em 23/12/2010 (peça 37, p. 8) , enquanto a NF 302 (R$ 307,50) foi paga por meio do cheque 85077, também compensado em 23/12/2010 (peça 37, p. 8) . É possível que tenha ocorrido tal serviço sem a correspondente apresentação do documento fiscal, na medida em que o citado curso teve outras duas versões no mês de outubro de 2010, nos municípios de Pinhalão/PR (peça 106, p. 30) e de Wenceslau Braz/PR (peça 106, p. 19, 20 e 28) . Assim, entendo que a ausência do documento fiscal 302 pode ser sopesada em razão da frequência com que a referida empresa foi requisitada para prestar serviço de transporte.
A unidade técnica também apontou falhas em relação ao conteúdo de documentos fiscais, no sentido de não ser possível associá-los a qualquer das metas previstas, quais sejam: 4; 13; 5407; 8772; 20096; 20266; 20267; 20268; 22981; 305007; 305195; 305987; e 306538.
As informações sobre esses documentos fiscais, juntamente com os pagamentos, os cursos e eventos e as metas associados, estão representadas na tabela a seguir.
	Beneficiário
	Nota Fiscal
	Curso/Evento
	Meta

		N.
	Valor (R$) 
	Descrição
	peça, página
		
	ARBN
	4
	20,00
	corte de placa de compensado
	110, p. 25 
	Pintura com solos
	A

	F. A. Souza & Cia
	13
	18,98
	soda cáustica, peneira plástica e polvilho azedo
	110, p. 12 
		
	Irmãos Soldera
	20096
	59,01
	chapa de compensado
	110, p. 21 
		
		20266
	29,67
	espátula, escova de aço, pincéis, lixas para massa, bandeja para pintura e máscaras faciais
	110, p. 13 
		
		20268
	12,28
	rolo
	110, p. 15 
		
		20267
	46,52
	cola cascorez
	110, p. 14 
		
		305007
	3,02
	balde plástico 12 litros
	110, p. 17 
		
		305195
	69,64
	cola cascorez
	110, p. 18 
		
		305987
	4,04
	luvas de borracha
	110, p. 19 
		
		306538
	3,00
	balde plástico 12 litros
	110, p. 20 
		
	Marceli e Gusmão
	8772
	322,40
	chapa madeirite, chapa eucatex, pregos, cola cascorex, arame
	89, p. 6, 16 
	Cestaria em taboa e palha de bananeira
	
	Irmãos Soldera
	22981
	109,89
	parafusos, brocas de aço, arco de serra, cola cascola, lixas de madeira
	86, p. 38 
	Artesanato em bambu
	
	Fadel & Vanzeli
	5407
	500,00
	tinta para piso, rolo de lã e suporte para rolo de pintura
	117, p. 4 
	Evento técnico - Políticas públicas para mulheres agricultoras
	E

A descrição das notas fiscais se refere a material de apoio para os cursos da Meta A. Cito, por exemplo, o Curso de Pintura com Solos que se trata de uma técnica derivada do barreado que consiste na diluição do solo argiloso em água, adicionando-se cola à base PVA. De uma forma mais simples, seria obter tinta ecológica a partir da mistura de água, terra e cola branca[footnoteRef:2], a fim de proceder à pintura de objetos diversos, por exemplo, madeira, papel e casas. Inclusive, a Emater/DF produz tinta a partir de terra para pintar casas na zona rural[footnoteRef:3]. [2:  Disponível em https://www.embrapa.br/contando-ciencia/solos/-/asset_publisher/1ZCT5VQ5Hj1S/content/pintando-com-tinta-de-solo/1355746?inheritRedirect=false. Acesso em 11/11/2022.]  [3:  Disponível em https://emater.df.gov.br/extensionista-da-emater-df-produz-tinta-a-partir-de-terra-para-pintar-casas-na-zona-rural/. Acesso em 11/11/2022.] 
Não cabe questionar a descrição dos documentos fiscais, a fim de impugnar as despesas efetuadas com a aquisição de materiais para apoiar cada um dos três cursos abrangidos, unicamente em razão da suposta estranheza com tais materiais ou pelo desconhecimento da técnica afeta a cada um desses cursos associados à Meta A. 
Quanto à descrição da Nota Fiscal 5407 no valor de R$ 500,00 (peça 117, p. 4) , trata-se de tinta para piso grafitex, rolo de lã e suporte para rolo. Esse material adquirido se deu no âmbito de um evento previsto para a Meta E, que não abarca cursos de capacitação para as mulheres. Nesse escopo, a afirmação da unidade técnica está correta no sentido de que o material não poderia se destinar a atividades de artesanato, na medida em que todos os cursos foram vinculados à Meta A. Por outro lado, os responsáveis, quando da apresentação das alegações de defesa, esclareceram que os eventos foram realizados em locais cedidos ou pelas prefeituras locais ou pela Emater/PR, de maneira que ocorreu uma contraprestação com aquele material para acabamento de pintura. Assim, entendo que os apelos recursais são suficientes para afastar a irregularidade inicialmente apontada.
Tampouco se pode afastar os documentos fiscais com base na impossibilidade de associá-los às metas previstas no Convênio 74/2009. Essa associação foi efetuada pelos recorrentes, que organizaram, ainda que somente na fase recursal, a documentação por meta e por cada curso/evento. E é devido a essa organização que meu gabinete pôde efetuar uma análise mais pormenorizada da vasta documentação acostada aos autos. Ressalto que esses documentos não foram apresentados quando da apreciação das alegações de defesa, fato que impossibilitou o relator a quo de também proceder a uma análise mais detalhada da regular aplicação dos recursos federais aplicados no âmbito da avença.
Ainda, durante a análise das alegações de defesa, o relator a quo entendeu por impugnar as despesas que tiveram os respectivos documentos fiscais emitidos após a vigência do convênio expirada em 2/11/2011. Nesse sentido, o valor glosado alcançou R$ 10.988,00, conforme discriminado na tabela a seguir.
	Beneficiário
	Nota fiscal
	Pagamento - cheque
	Curso/
Evento e
Meta

		N.
	Valor (R$) 
	Data_emissão
 (peça, página) 
	Descrição
	N.
 (peça, página) 
	Data
 (peça, página) 
	
	Balaguer & Gimenez
	343
	2.000,00
	19/12/2011
 (102, p. 6) 
	camisetas, banners, cartazes
	850145
 (102, p. 2) 
	22/12/2011
 (37, p. 20) 
	Material de divulgação 
	D

	Debier Cristina da Costa Bigas
	4152
	3.312,00
	19/12/2011
 (119, p. 5) 
	refeições
	850146
 (119, p. 9) 
	21/12/2011
 (37, p. 20) 
	Excursão
	F

		4155
	180,00
	19/12/2011
 (112, p. 7) 
	lanches
	850147
 (112, p.15) 
	05/01/2012
 (37, p. 21) 
	Reunião
	B

	Colibri Brindes e Publicidade
	256
	1.611,00
	20/12/2011
 (102, p. 5) 
	banners
	850148
 (102, p. 3) 
	21/12/2011
 (37, p. 20) 
	Material de divulgação 
	D

	Tamagraf Impressos e Carimbos
	1246
	3.885,00
	20/12/2011
 (102, p. 7) 
	folderes, cartilhas
	850149
 (102, p. 4) 
	21/12/2011
 (37, p. 20) 
	Material de divulgação 
	D

	Total
	10.988,00
						
A documentação trazida aos autos não alterou o status das notas fiscais 343, 256, 1246, 4152 e 4155. Os apelos recursais apresentados também não foram suficientes para afastar a mácula que recai sobre tais documentos fiscais. Portanto, acompanho a conclusão do relator a quo de não os aceitar como comprovantes de despesas dos recursos federais movimentados no âmbito do Convênio 74/2009. Ademais, a Cláusula Décima Terceira, alínea "b", do referido convênio veda a realizar despesas em data anterior ou posterior à vigência do instrumento (peça 1, p. 60) .
De fato, existem falhas na documentação apresentada, nesta fase recursal. As despesas alcançadas por tais falhas atingem o montante de R$ 1.080,00, referente à Nota Fiscal 905, paga por meio do cheque 850034 (R$ 540,00) , e da Nota Fiscal 682, paga mediante o cheque 850052 (R$ 540,00) , conforme descrito acima. 
Assim, tais falhas se juntam àquelas apontadas pelo relator a quo, de modo a perfazer o débito remanescente, a valor histórico, de R$ 12.078,00 (=10.988,00 + 1.080,00) , a contar de 5/7/2010. Todavia, há que se considerar o crédito no valor de R$ 9.924,88, a contar da data de devolução de 22/8/2013, conforme constou do item 9.1 do acórdão recorrido.
Dessa forma, considero que o débito final apurado nesta TCE (débito remanescente - crédito) deve ser enquadrado como quantia inexpressiva. Ademais, não restaram outras irregularidades referentes à execução financeira sobre a prestação de contas do Convênio 74/2009. Por conseguinte, proponho também afastar a aplicação da multa de R$ 12.500,00, aplicada individualmente aos recorrentes, conforme constou do item 9.3 do Acórdão 12474/2020-TCU-Primeira Câmara.
Portanto, cabe conhecer do recurso de reconsideração para, no mérito, dar-lhe provimento parcial, a fim de julgar regulares com ressalva as contas de José Luiz e do Sindicato dos Trabalhadores Rurais de Pinhalão/PR, dando-lhes quitação.
Ante o exposto, voto pela adoção da minuta de acórdão que submeto a este Colegiado.
TCU, Sala das Sessões, em 29 de novembro de 2022.
Ministro VITAL DO RÊGO 
Relator